ACORDAO-COMPLETO-2397110

ACÓRDÃO 4813/2021 ATA 8/2021 - PRIMEIRA CÂMARA

VISTOS, relatados e discutidos estes autos de tomada de contas especial instaurada pelo Ministério do Turismo contra Nilde Clara de Souza Benites Brun, em razão da impugnação de despesas do Convênio 1578/2008, celebrado com a Fundação de Turismo de Mato Grosso do Sul;
ACORDAM os Ministros do Tribunal de Contas da União, reunidos em Sessão da 1ª Câmara, diante das razões expostas pelo relator, em:
9.1. acolher as alegações de defesa apresentadas por Nilde Clara de Souza Benites Brun;
9.2. julgar regulares com ressalva as contas de Nilde Clara de Souza Benites Brun e dar-lhe quitação, com fundamento nos arts. 1º, inciso I,16, inciso II, 18 e 23, inciso II, da Lei 8.443/1992;
9.3. enviar cópia deste acórdão à responsável e ao Ministério do Turismo.

Tomada de contas especial instaurada em razão da impugnação de despesas do Convênio 1578/2008, celebrado com a Fundação de Turismo de Mato Grosso do Sul.

Primeira Câmara

3. Interessados/Responsáveis:
3.1. Interessado: Ministério do Turismo (05.457.283/0001-19)
3.2. Responsáveis: Fundação de Turismo de Mato Grosso do Sul (04.808.290/0001-55); Nilde Clara de Souza Benites Brun (XXX.362.551-XX).

13.1. Ministros presentes: Vital do Rêgo (na Presidência), Walton Alencar Rodrigues (Relator) e Jorge Oliveira.
13.2. Ministro-Substituto convocado: Marcos Bemquerer Costa.
13.3. Ministros-Substitutos presentes: Augusto Sherman Cavalcanti e Weder de Oliveira.

WALTON ALENCAR RODRIGUES

Trata-se de Tomada de Contas Especial instaurada pelo Ministério do Turismo, contra Nilde Clara de Souza Benites Brun, ex-presidente da Fundação de Turismo de Mato Grosso do Sul, em razão da impugnação total das despesas realizadas no âmbito do Convênio 1578/2008, que tinha por objeto incentivar o turismo mediante participação na "71ª Expogrande".
2.	A Secretaria de Controle Externo de Tomada de Contas Especial (SecexTCE) instruiu o feito nos seguintes termos (peças 131-133) :
HISTÓRICO
2.	O Convênio 1578/2008 - Siafi 702343 foi firmado no valor total de R$ 382.013,00, sendo R$ 300.000,00, à conta do concedente e R$ 82.013,00, referentes à contrapartida do convenente (peça 4, p. 7) . Teve vigência de 31/12/2008 a 1º/8/2009 (peça 4, p. 7 e 18 e peça 5) e os recursos foram liberados, por meio da ordem bancária 2009OB800198, datada de 3/3/2009 (peça 6) .
3.		O objeto foi fiscalizado pelo concedente, conforme Relatório de Supervisão in loco 6/2009 (peça 14) .
4.	A prestação de contas e complementações, enviadas por meio dos documentos acostados às peças 16-52, 56-59, 63-65, 69, 76, 78-79, 83, 85, foram analisadas, por meio do Parecer de Análise de Prestação de Contas - Parte Técnica 819/2010 (peça 53) , Nota Técnica de Reanálise 406/2014 (peça 60) , Nota Técnica de Reanálise 471/2014 (peça 66) , Nota Técnica de Reanálise 511/2014 (peça 70) , Nota Técnica de Reanálise Financeira 30/2016 (peça 73) , Nota Técnica de Pedido de Reconsideração 111/2016 (peça 80) e da Nota Técnica de Reanálise Financeira 460/2016 (peça 81) .
5.	Os fundamentos para a instauração da Tomada de Contas Especial, nos termos da Nota Técnica de Reanálise 511/2014 (peça 70) , consistiram na subcontratação integral do objeto do convênio, conforme demonstrado no excerto abaixo reproduzido:
Entretanto, de posse dos materiais encaminhados (fls. 513 a 521) e considerando a ausência de justificativa aceitável, restou configurado que a execução do Convênio foi efetivada pela Associação dos Criadores de Mato Grosso do SUL - ACR1SSUL, e não pelo órgão Convenente. Acrescentamos que ao assinar o Termo de Convênio o convenente atesta possuir capacidade técnica e gerencial para a execução do evento objeto do presente Convênio.
O evento intitulado "Expogrande" é realizado tradicionalmente pela ACRISSUL, fazendo parte da história da Associação, conforme pode-se observar no sítio www.acrissul.com.br. Enfatizamos que em todo material publicitário apresentado na prestação de contas a Associação figura como realizadora do evento, aparecendo entre outros, o Governo do Estado do Mato Grosso e a Prefeitura Municipal de Campo Grande corno patrocinadoras. Ademais, constam declarações de recebimento de material publicitário e de atesto da execução dos itens do Plano de Trabalho emitidas pela ACRISSUL. 
Cabe acrescentar que a Associação dos Criadores de Mato Grosso do Sul, firmou o Convênio 731998/2010 com este Ministério um ano após a celebração do presente Convênio, para a realização do mesmo objeto. Com relação ao instrumento citado, informamos que o mesmo foi objeto do Acórdão 11143/2011-TCU-Primeira Câmara.
Apontamos que o evento é caracterizado pela cobrança de valores a título de ingresso nos shows, além de obtenção de recursos por meio de cotas de patrocínios, e que os mesmos, conforme preconiza a alínea "cc", inciso "II" da Cláusula Terceira do Termo de Convênio assinado entre as partes, devem fazer parte da prestação de contas, objetivando a comprovação de utilização dos valores arrecadados na consecução do objeto proposto. Tal documentação não consta no processo.
É importante ressaltar que documentos em nome da entidade diversa da Convenente não comprovam as receitas auferidas em decorrência da venda de bens ou serviços produzidos ou fornecidos no âmbito do Convênio e sua efetiva utilizada em prol do mesmo. Sendo a ACRISSUL a realizadora do evento, a Fundação de Turismo do Mata Grosso do Sul, fica impossibilitada de ter suas contas aprovadas.
Diante do disposto, opinamos pela reprovação das contas.
6.	De acordo com o Relatório de Supervisão in loco 6/2009 (peça 14) , a "71ª Expogrande" contou com patrocínio de entidades públicas e privadas, além da venda de ingressos. Contudo, a documentação correspondente a essas parcerias não foi, segundo o órgão repassador (peça 70, p. 2) , apresentada pela responsável, consoante fixado na alínea "cc", inciso "II" da Cláusula Terceira do Termo de Convênio (peça 4, p. 6) .
7.	A própria responsável admitiu que a entidade promotora do evento objeto do Convênio 1578/2008 foi a Associação dos Criadores de Mato Grosso do Sul. Contudo, alega que tal fato era de conhecimento do órgão concedente. De igual forma, aduziu que não poderia prestar contas dos valores recebidos, a título de venda de ingressos, porque a entidade convenente não teria recebido nenhuma quantia oriunda dessa comercialização (peça 79) .
8.	Entretanto, o órgão repassador não acolheu essas justificativas, alegando para tanto que a Acrissul teria sido a beneficiária final dos recursos federais transferidos para consecução de evento de seu interesse, arrecadando dinheiro com a venda de ingressos, sem que esses valores, constassem da prestação de contas do convênio.
9.	Consoante evidenciado pelo órgão repassador (peça 70, p. 2) , o TCU determinou, por meio do subitem 16.1 do Acórdão 11143/2011-TCU-Segunda Câmara, à Secretaria Executiva do Ministério do Turismo que concluísse o exame da prestação de contas do Convênio 731998/2010, celebrado com a Associação dos Criadores de Mato Grosso do Sul - Acrissul e que tinha por objeto a realização da "72ª Expogrande - 2010", no ano subsequente ao evento sob análise neste processo.
10.		Por meio das comunicações constantes das peças 54, 55, 61, 62, 67, 68, 71, 72, 74, 75, 82, 84, 87-90, o órgão instaurador notificou a responsável e a entidade convenente da necessidade de apresentação da prestação de contas, de saneamento das pendências na execução do convênio e da consequente instauração de tomada de contas especial. Contudo, segundo o tomador de contas, as justificativas apresentadas pela responsável (peça 79) foram consideradas insuficientes para elidir as irregularidades imputadas (peça 80) . Demais disso, o débito quantificado também não foi recolhido aos cofres públicos (peça 106, p. 5) .
11.	No Relatório de TCE 270/2018 (peça 106) , concluiu-se que o prejuízo importaria no valor total dos recursos repassados, imputando-se a responsabilidade a Sra. Nilde Clara de Souza Benites Brun, presidente da Fundação de Turismo de Mato Grosso do Sul, à época dos fatos, solidariamente, com a entidade convenente, em razão da não comprovação da boa e regular aplicação dos recursos públicos federais repassados.
12.	O Relatório de Auditoria 1210/2018, da Controladoria Geral da União (peça 107) também chegou às mesmas conclusões. Após serem emitidos o Certificado de Auditoria (peça 108) , o Parecer do Dirigente do Órgão de Controle Interno (peça 109) e o Pronunciamento Ministerial (peça 110) , o processo foi remetido a esse Tribunal.
13.	Na instrução antecedente (peça 114) , analisando-se os documentos nos autos, concluiu-se pela necessidade de realização de citação da Sra. Nilde Clara de Souza Benites Brun:
Ocorrência: Não comprovação da boa e regular aplicação dos recursos repassados no âmbito do Convênio 1578/2008 - Siafi 702343, celebrado entre o Ministério do Turismo e a Fundação de Turismo de Mato Grosso do Sul, e que tinha por objeto a "71ª Expogrande", conforme estabelecido no plano de trabalho.
Débito:
	DATA DA OCORRÊNCIA 
	VALOR ORIGINAL (R$) 

	3/3/2009
	300.000,00

	                      Valor atualizado do débito em 8/4/2019: R$ 531.600,00 (peça 112) .
Responsável: Nilde Clara de Souza Benites Brun (CPF XXX.362.551-XX) .
Conduta: 
a) Subcontratar integralmente a execução do objeto do Convênio1578/2008; b) Não demonstrar na prestação de contas os valores obtidos com a venda de ingressos e os patrocínios de entidades parceiras; e c) contratar, sem instauração do devido processo licitatório, empresa para consecução do objeto do Convênio 1578/2008, permitindo que essa empresa também subcontratasse, sem licitação, os serviços objeto do ajuste.
14.	Em cumprimento ao pronunciamento da unidade (peça 116) , a citação for promovida, conforme quadro abaixo:
	Responsável
	Comunicações
	Avisos de Recebimento (AR) /DOU
	OBS

	Nilde Clara de Souza Benites Brun
	Ofício 2571/2019-TCU/Secex-TCE
	peça 118
	31/5/2019
	peça 119
	assinado

15.	A Sra. Nilde Clara de Souza Benites Brun solicitou prorrogação de prazo para apresentação de defesa (peça 121) , por meio do seu advogado devidamente constituído nos autos (peça 120) , o que foi autorizado por meio do despacho (peça 122) , tendo a responsável apresentado suas alegações de defesa à peça 123, no que se fez acompanhar dos elementos vertidos às peças 124-128.
EXAME TÉCNICO
16.	Passa-se a seguir a descrever cada argumento apresentado nas alegações de defesa da responsável, seguido de suas respectivas análises:
Alegações de defesa apresentadas pela Sra. Nilde Clara de Souza Benites Brun (peça 123) :
Argumentos
17.	Há equívoco na análise dos pressupostos de procedibilidade da Instrução Normativa TCU 71/2012 (modificada pela IN/TCU 76/2016) , referente à afirmação de que não houve transcurso de mais de dez anos desde o fato gerador até a notificação da responsável, haja vista que na mesma instrução consta que já ocorrera a prescrição da pretensão punitiva.
18.	Os recursos transferidos pelo órgão concedente de forma supostamente irregular foram repassados em 03/03/2009 (peça 6) , mas a Responsável somente foi citada na data de 31/05/2019 (peça 119) , portanto verifica-se a ocorrência da prescrição da pretensão punitiva do Tribunal de Contas da União.
19.	Existe jurisprudência no Supremo Tribunal Federal que reconhece que o prazo prescricional é quinquenal.
Análise
20.	Depreende-se das alegações da responsável que ora os argumentos se referem à prescrição da pretensão punitiva ora referem-se à prescrição da atuação do TCU para exigência de comprovação da regular aplicação dos recursos públicos. Tratam-se, na verdade, de institutos diferentes e, como tal, apresentam contagem de prazos e interpretações distintas.
21.	Com relação à prescrição da pretensão punitiva, o TCU uniformizou a jurisprudência -acerca dessa questão no âmbito desta Corte de Contas, conforme Acórdão 1441/2016-TCU-Plenário, quando restou disciplinado que a referida pretensão subordina-se ao prazo geral de prescrição indicado no art. 205 do Código Civil, que é de 10 anos, contado da data de ocorrência da irregularidade sancionada, nos termos do art. 189 do Código Civil, sendo este prazo interrompido pelo ato que ordenar a citação, a audiência ou a oitiva do responsável. No caso em exame, já ocorreu a prescrição da pretensão punitiva, uma vez que a liberação dos recursos ocorreu em 3/3/2009 (peça 6) e o ato que ordenou a citação ocorreu em 30/4/2009 (peça 116) .
22.	Aliás, a ocorrência da prescrição punitiva já havia sido consignada no parágrafo 26 da instrução antecedente (peça 114, p. 4) .
23.	Com relação à alegação de prescrição da atuação do Tribunal com vistas ao ressarcimento de prejuízos causados ao erário, cabe trazer a lume a percuciente análise extraída do relatório antecedente ao Acórdão 1449/2018-TCU-Plenário, de relatoria do ministro Vital do Rego, que bem retrata o entendimento desta Corte de Contas a respeito da prescrição, à luz de recentes entendimentos do STJ e STF:
Questão preliminar: ocorrência de prescrição segundo jurisprudência do STJ e do STF
Alega o recorrente a ocorrência de prescrição segundo julgados do Superior Tribunal de Justiça e do Supremo Tribunal Federal, com a incidência do prazo quinquenal.
Análise
A atuação do TCU tem por objetivo a recomposição do erário. E, ao assim agir, o Tribunal de Contas da União encontra salvaguarda na Magna Carta em face do instituto da prescrição, conforme dispõe a parte final do art. 37, § 5º: "A lei estabelecerá os prazos de prescrição para ilícitos praticados por qualquer agente, servidor ou não, que causem prejuízos ao erário, ressalvadas as respectivas ações de ressarcimento".
Tem-se, assim, que, nos termos do citado artigo 37, parágrafo 5º, in fine, da CF/88, as ações que visam ao ressarcimento do erário - a exemplo da tomada de contas em comento - são imprescritíveis, não tendo incidência analógica do prazo quinquenal previsto na Lei de Procedimento Administrativo.
Conforme ensina o Professor José Afonso da Silva (in Curso de Direito Constitucional Positivo, 9ª Edição, Malheiros Editores, pág. 574) , verbis: 
A prescritibilidade, como forma de perda da exigibilidade de direito, pela inércia de seu titular, é um princípio geral do direito. Não será, pois, de estranhar que ocorram prescrições administrativas sob vários aspectos, quer quanto às pretensões de interessados em face da Administração, quer quanto às desta em face de administrados.  Assim é especialmente em relação aos ilícitos administrativos. Se a Administração não toma providências à sua apuração e à responsabilização do agente, a sua inércia gera a perda do seu ius persequendi.  É o princípio que consta do art. 37, § 5º, que dispõe:  A lei estabelecerá os prazos de prescrição para ilícitos praticados por qualquer agente, servidor ou não, que causem prejuízo ao erário, ressalvadas as respectivas ações de ressarcimento.  Vê-se, porém, que há uma ressalva ao princípio. Nem tudo prescreverá. Apenas a apuração e punição do ilícito, não, porém, o direito da Administração ao ressarcimento, à indenização, do prejuízo causado ao erário. É uma ressalva constitucional e, pois, inafastável, mas, por certo, destoante dos princípios jurídicos, que não socorrem quem fica inerte (dormientibus non sucurrit ius) . Deu-se assim à Administração inerte o prêmio da imprescritibilidade na hipótese considerada.
Esse é o entendimento do Egrégio Superior Tribunal de Justiça, consoante se extrai dos precedentes a seguir transcritos:
AGRAVO REGIMENTAL EM AGRAVO DE INSTRUMENTO. DIREITO ADMINISTRATIVO. LICITAÇÃO. AÇÃO CIVIL PÚBLICA. RESSARCIMENTO. TOMADA DE CONTAS. DANO AO ERÁRIO. IMPRESCRITIBILIDADE. AGRAVO IMPROVIDO. 1. A ação de ressarcimento dos prejuízos causados ao erário é imprescritível. Precedentes. 2. Agravo regimental improvido. (AgRg no Ag 1224532/SP, Rel. Ministro HAMILTON CARVALHIDO, PRIMEIRA TURMA, julgado em 03/02/2011, DJe 10/02/2011) 
ADMINISTRATIVO. TOMADA DE CONTAS ESPECIAL. DANO AO ERÁRIO. RESSARCIMENTO. IMPRESCRITIBILIDADE. MULTA. PRESCRIÇÃO QÜINQÜENAL. ART. 1º DA LEI 9.873/1999. INAPLICABILIDADE. 1. A pretensão de ressarcimento por prejuízo causado ao Erário é imprescritível. Por decorrência lógica, tampouco prescreve a Tomada de Contas Especial no que tange à identificação dos responsáveis por danos causados ao Erário e à determinação do ressarcimento do prejuízo apurado. Precedente do STF.  (...) 4. Recursos Especiais parcialmente providos para afastar a prescrição relativamente ao ressarcimento por danos causados ao Erário. (REsp 894539 / PI, Rel. Ministro HERMAN BENJAMIN, SEGUNDA TURMA, julgado em 02/10/2007, DJe 14/05/2008) 
O Plenário do Supremo Tribunal Federal, no julgamento do Mandado de Segurança n. 26.210, igualmente fixou tese da imprescritibilidade das ações de ressarcimento por danos ao erário: 
EMENTA: MANDADO DE SEGURANÇA. TRIBUNAL DE CONTAS DA UNIÃO. BOLSISTA DO CNPq. DESCUMPRIMENTO DA OBRIGAÇÃO DE RETORNAR AO PAÍS APÓS TÉRMINO DA CONCESSÃO DE BOLSA PARA ESTUDO NO EXTERIOR. RESSARCIMENTO AO ERÁRIO. INOCORRÊNCIA DE PRESCRIÇÃO. DENEGAÇÃO DA SEGURANÇA. I - O beneficiário de bolsa de estudos no exterior patrocinada pelo Poder Público, não pode alegar desconhecimento de obrigação constante no contrato por ele subscrito e nas normas do órgão provedor. II - Precedente: MS 24.519, Rel. Min. Eros Grau. III - Incidência, na espécie, do disposto no art. 37, § 5º, da Constituição Federal, no tocante à alegada prescrição. IV - Segurança denegada. (MS 26210/DF; Relator (a) :  Min. RICARDO LEWANDOWSKI; Julgamento:  04/09/2008; Órgão Julgador:  Tribunal Pleno) 
A jurisprudência do Supremo Tribunal Federal está pacificada nesse sentido, conforme se extrai dos recentes julgados de ambas as suas turmas:
EMENTA: AGRAVO REGIMENTAL NO RECURSO EXTRAORDINÁRIO COM AGRAVO. ADMINISTRATIVO E CONSTITUCIONAL. 1) AÇÃO DE RESSARCIMENTO AO ERÁRIO: IMPRESCRITIBILIDADE. PRECEDENTES. 2) OCORRÊNCIA DE DANO: NECESSIDADE DE REEXAME DE PROVAS. SÚMULA N. 279 DO SUPREMO TRIBUNAL FEDERAL. AGRAVO REGIMENTAL AO QUAL SE NEGA PROVIMENTO. (ARE 772852 AgR, Relator (a) :  Min. CÁRMEN LÚCIA, Segunda Turma, julgado em 11/03/2014, PROCESSO ELETRÔNICO DJe-057 DIVULG 21-03-2014 PUBLIC 24-03-2014) 
EMENTA Agravo regimental no recurso extraordinário. Alegada ausência de esgotamento de instância, em virtude da não interposição de embargos de divergência. Não ocorrência. Medida cautelar preparatória de futura ação de ressarcimento. Imprescritibilidade pacificamente reconhecida pela Corte. 1. Não há que se falar em ausência de esgotamento de instância, pois o recurso de embargos de divergência, dado seu caráter facultativo, não se enquadra dentre os recursos ordinários, a que alude o verbete da Súmula nº 281 da Corte. 2. A discussão sobre a natureza da ação civil pública em tela, se de improbidade administrativa ou de ressarcimento por supostos danos causados ao erário, bem como sobre sua eventual imprescritibilidade, não prescinde da análise dos fatos e das provas dos autos, a qual é incabível na via extraordinária, a teor do disposto na Súmula nº 279 da Corte. 3. Agravo regimental não provido. (RE 601707 AgR, Relator (a) :  Min. DIAS TOFFOLI, Primeira Turma, julgado em 29/10/2013, ACÓRDÃO ELETRÔNICO DJe-233 DIVULG 26-11-2013 PUBLIC 27-11-2013) 
Ementa: AGRAVO REGIMENTAL NO AGRAVO DE INSTRUMENTO. DIREITO ADMINISTRATIVO. DANO AO ERÁRIO. ARTIGO 37, §5º, DA CF. IMPRESCRITIBILIDADE. PRECEDENTES. PRETENSÃO DE REJULGAMENTO DA CAUSA PELO PLENÁRIO E ALEGAÇÃO DE NECESSIDADE DE DEMONSTRAÇÃO DE DANO CONCRETO PARA SE IMPOR A CONDENAÇÃO AO RESSARCIMENTO EM RAZÃO DO DANO CAUSADO À ADMINISTRAÇÃO PÚBLICA. SUBMISSÃO DA MATÉRIA A REEXAME PELO PLENÁRIO DO SUPREMO TRIBUNAL FEDERAL. AGRAVO REGIMENTAL PROVIDO, DETERMINANDO-SE O PROCESSAMENTO DO RECURSO OBSTADO NA ORIGEM. 1. O Supremo Tribunal Federal tem jurisprudência assente no sentido da imprescritibilidade das ações de ressarcimentos de danos ao erário. Precedentes: MS n.º 26210/DF, Tribunal Pleno, Relator o Ministro Ricardo Lewandowski, 10.10.2008; RE n.º 578.428/RS-AgR, Segunda Turma, Relator o Ministro Ayres Britto, DJe 14.11.2011; RE n.º 646.741/RS-AgR, Segunda Turma, Relator o Ministro Gilmar Mendes, DJe 22.10.2012; AI n.º 712.435/SP-AgR, Primeira Turma, Relatora a Ministra Rosa Weber, DJe 12.4.2012. 2. Agravo regimental. Pleito formalizado no sentido de submeter o tema a reexame do Plenário da Corte. Cabimento da pretensão, porquanto entendo relevante a questão jurídica e aceno com a necessidade de reapreciação da matéria pelo Supremo Tribunal Federal. 3. Agravo regimental provido, determinando-se o processamento do recurso extraordinário obstado pelo Tribunal de origem. (AI 819135 AgR, Relator (a) :  Min. LUIZ FUX, Primeira Turma, julgado em 28/05/2013, ACÓRDÃO ELETRÔNICO DJe-161 DIVULG 16-08-2013 PUBLIC 19-08-2013) 
Importante ressaltar que, mais recentemente, o Plenário do Supremo Tribunal Federal, no julgamento do RE 669069, com repercussão geral, decidiu pela prescritibilidade das ações de reparação de danos à Fazenda Pública decorrentes de ilícito civil:
Ementa: CONSTITUCIONAL E CIVIL. RESSARCIMENTO AO ERÁRIO. IMPRESCRITIBILIDADE. SENTIDO E ALCANCE DO ART. 37, § 5º, DA CONSTITUIÇÃO. 1. É prescritível a ação de reparação de danos à Fazenda Pública decorrente de ilícito civil. 2. Recurso extraordinário a que se nega provimento.  (grifamos; RE 669069/MG; Relator (a) :  Min. TEORI ZAVASKI; Julgamento:  03/02/2016; Órgão Julgador:  Tribunal Pleno) 
É de se destacar que a decisão supra foi objeto de embargos de declaração opostos pelo Procurador-Geral da República, o qual, em sua peça recursal, buscou, entre outras coisas, aclarar o sentido da expressão "ilícito civil". Ao julgar os referidos Embargos, o STF assim se manifestou:
Ementa: PROCESSUAL CIVIL. EMBARGOS DE DECLARAÇÃO NO RECURSO EXTRAORDINÁRIO. RESSARCIMENTO AO ERÁRIO. DANO DECORRENTE DE ILÍCITO CIVIL. PRESCRITIBILIDADE. SENTIDO ESTRITO DA EXPRESSÃO "ILÍCITO CIVIL", DELIMITADO PELO ACÓRDÃO EMBARGADO. FIXAÇÃO DO TERMO INICIAL DO PRAZO PRESCRICIONAL. MATÉRIA INFRACONSTITUCIONAL. MODULAÇÃO DE EFEITOS DA TESE FIRMADA NO ACÓRDÃO EMBARGADO. NÃO DEMONSTRAÇÃO DE MOTIVO RELEVANTE DE INTERESSE SOCIAL OU DE SEGURANÇA JURÍDICA. REDISCUSSÃO DE QUESTÕES DECIDIDAS. IMPOSSIBILIDADE. EMBARGOS DE DECLARAÇÃO REJEITADOS.  (grifamos; RE 669069 ED/MG; Relator (a) :  Min. TEORI ZAVASKI; Julgamento:  16/06/2016; Órgão Julgador:  Tribunal Pleno) 
Nota-se que a ementa supra (Embargos de Declaração) explicita que o sentido da expressão "ilícito civil" foi devidamente estabelecido quando do julgamento do RE 669069, nos termos do Voto do Exmo. Ministro Teori Zavaski, que conduziu o julgamento dos Embargos de Declaração:
3. Nos debates travados na oportunidade do julgamento ficou clara a opção do Tribunal de considerar como ilícito civil os de natureza semelhante à do caso concreto em exame, a saber: ilícitos decorrentes de acidente de trânsito. O conceito, sob esse aspecto, deve ser buscado pelo método de exclusão: não se consideram ilícitos civis, de um modo geral, os que decorrem de infrações ao direito público, como os de natureza penal, os decorrentes de atos de improbidade e assim por diante. Ficou expresso nesses debates, reproduzidos no acórdão embargado, que a prescritibilidade ou não em relação a esses outros ilícitos seria examinada em julgamento próprio.
Por isso mesmo, recentemente, o Supremo Tribunal Federal reconheceu a repercussão geral de dois temas relacionados à prescritibilidade da pretensão de ressarcimento ao erário: (a) Tema 897 - "Prescritibilidade da pretensão de ressarcimento ao erário em face de agentes públicos por ato de improbidade administrativa"; e (b) Tema 899 - "Prescritibilidade da pretensão de ressarcimento ao erário fundada em decisão de Tribunal de Contas" (RE 636.886/AL - pendente de julgamento, referenciado pelo recorrente) .
Desse modo, se dúvidas ainda houvesse, é evidente que as pretensões de ressarcimento decorrentes de atos tipificados como ilícitos de improbidade administrativa, assim como aquelas fundadas em decisões das Cortes de Contas, não foram abrangidas pela tese fixada no julgado embargado.
Pelo acima exposto, observa-se que não assiste razão ao recorrente quando afirma a ocorrência da prescrição. Ora, ao interpretar o art. 37, § 5º, da Constituição Federal e firmar a tese da imprescritibilidade das ações de reparação de dano movidas pelo Estado, fundadas em decisões das Cortes de Contas, o STF fez a devida ponderação de princípios constitucionais. E ao fazê-lo, entendeu ser a dita imprescritibilidade compatível com os princípios da segurança jurídica e da razoabilidade."
24.	Ademais, oportuno registrar que, por meio da Petição/STF 34.087/2016, o Tribunal de Contas da União postulou a habilitação no RE 636.886, na qualidade de amicus curiae, o que foi deferido pelo Relator, Min. Teori Zavascki, em decisão de 29/9/2016. O então Ministro do STF determinou igualmente "a suspensão do processamento de todas as demandas pendentes em tramitação no território nacional, mas exclusivamente aquelas em que esteja em debate a prescrição do pedido de ressarcimento ao erário baseado em título de Tribunal de Contas", tendo sido oficiados todos os Presidentes de Tribunais no País bem como a Turma Nacional de Uniformização dos Juizados Especiais.
25.	Outrossim, com o falecimento do Min. Teori, foi nomeado, em 22/3/2017, novo relator do RE 636.886, o Min. Alexandre de Moraes, permanecendo pendente de decisão definitiva o referido recurso extraordinário. Destaque-se que a referida decisão do antigo relator de suspender as demandas pendentes refere-se à fase judicial de cobrança do título extrajudicial lavrado com a decisão condenatória da Corte de Contas, não alcançando os processos em curso neste TCU sobre idêntico tema.
26.	Nesse contexto, corroborando com esses apontamentos, entende-se que a alegação preliminar de prescrição da atuação do Tribunal com vistas ao ressarcimento de prejuízos causados ao erário deve ser rejeitada.
Argumentos
27.	A entidade convenente não possuía obrigação de executar diretamente o objeto do contrato e poderia aplicar os recursos contratando empresa para a execução do plano de trabalho.
28.	É equivocado o entendimento de que foi a Acrissul que executou o convênio, porque foi a entidade convenente quem assinou o contrato de adesão com a agência de publicidade Soma para a prestação dos serviços.
29.	As notas fiscais emitidas pela empresa Soma ou pelas empresas que esta subcontratou foram emitidas em nome da entidade convenente e não da Acrissul.
Análise
30.	De início cabe pontuar a ilegalidade da subcontratação integral dos recursos do convênio. De acordo com a norma regulamentadora do ajuste, a Portaria Interministerial MPOG/MF/CGU 127/2008, conceitua convênio, convenente e assevera acerca das condições técnicas que as convenentes precisam ter:
Art. 1º, § 1º Para os efeitos desta Portaria, considera-se:
 (...) 
V - convenente - órgão ou entidade da administração pública direta ou indireta, de qualquer esfera de governo, bem como entidade privada sem fins lucrativos, com o qual a administração federal pactua a execução de programa, projeto/atividade ou evento mediante a celebração de convênio;
VI - convênio - acordo ou ajuste que discipline a transferência de recursos financeiros de dotações consignadas nos Orçamentos Fiscal e da Seguridade Social da União e tenha como partícipe, de um lado, órgão ou entidade da administração pública federal, direta ou indireta, e, de outro lado, órgão ou entidade da administração pública estadual, distrital ou municipal, direta ou indireta, ou ainda, entidades privadas sem fins lucrativos, visando à execução de programa de governo, envolvendo a realização de projeto, atividade, serviço, aquisição de bens ou evento de interesse recíproco, em regime de mútua cooperação;
 (...) 
§ 2º A descentralização da execução por meio de convênios ou contratos de repasse somente poderá ser efetivada para entidades públicas ou privadas para execução de objetos relacionados com suas atividades e que disponham de condições técnicas para executá-lo. (grifamos) 
31.	Aliás, a verificação da condição da entidade convenente em executar o projeto básico deveria ter sido realizado pelo Setor Técnico do Ministério do Turismo, conforme alertou o Parecer/Conjur/MTur 1868/2008 (peça 3, p. 6) .
32. 	Nessa mesma linha de raciocínio, o TCU entende que a celebração de convênios ou instrumentos congêneres tem caráter intuitu personae, não se admitindo, portanto, a transferência integral de seu objeto a terceiros (Acórdão 2619/2016-TCU-Plenário) .
33. 	Acerca do ponto, no Termo de Convênio assinado, na parte de obrigações da convenente (Cláusula Terceira, II, "h") , está consignado que se faz necessário observar os procedimentos estabelecidos na Lei 8.666/1993, quando da contratação de terceiros (peça 4, p. 4) .
34. 	A Lei 8.666/1993 trata da subcontratação no seu art. 72: "o contratado, na execução do contrato, sem prejuízo das responsabilidades contratuais e legais, poderá subcontratar partes da obra, serviço ou fornecimento, até o limite admitido, em cada caso, pela Administração".
35. 	Pela lei de licitações, conclui-se que apenas partes do objeto podem ser subcontratadas, e desde que autorizado previamente pela Administração, situação diversa do que ocorreu no convênio sob exame. Portanto, a subcontratação deve ser tratada como exceção, sendo somente admitida a subcontratação parcial e, ainda assim, desde que demonstrada a inviabilidade técnico-econômica da execução integral do objeto por parte da contratada, e que haja autorização formal do concedente, esse é o entendimento atual desta Corte de Contas (Acórdão 834/2014-TCU-Plenário) .
36. 	Ao repassar a terceiro a execução da integralidade do objeto conveniado, a entidade convenente, além de infringir a vedação expressa (Lei 8.666/1993, art. 72) , também reconheceu que não dispunha de condições técnicas para a execução, condição necessária para o recebimento de recursos descentralizados por meio de convênio (Portaria Interministerial MPOG/MF/CGU 127/2008, art. 1º, § 2º) .
37. 	Por conseguinte, não foi possível estabelecer o necessário nexo de causalidade entre os recursos repassados e o objeto avençado no Convênio 1578/2008, conforme entendimento deste Tribunal:
É irregular a realização de espécie de subconvênio com características de contrato, mediante o qual a entidade convenente repassa a terceiro, sem a prévia e devida licitação e sem anterior verificação da compatibilidade dos preços com os de mercado, a obrigação de executar o objeto de convênio celebrado com órgão ou entidade da União (Acórdão 2.791/2016-TCU-1ªCâmara) .
38.	Na celebração de convênio ou instrumento congênere, a Administração Pública deve observar a capacidade da entidade convenente para executar o objeto, devendo-se, ainda, se enquadrar nas atividades de interesse público discriminadas na lei, sendo incabível a Fundação de Turismo de Mato Grosso do Sul e a empresa Soma Comunicação Integrada Ltda. atuarem como meros gerenciadores de recursos (subconvênio) , consoante preconizado no Acórdão 734/2012-TCU-Plenário.
39.	Com relação à emissão das notas fiscais em nome da entidade convenente, a subcontratação integral do objeto está devidamente evidenciada no contrato de adesão ao Contrato 13/2008, celebrado entre a Fundação e a empresa Soma (peça 28) . Aliás, a própria defesa admite que houve a subcontratação da integralidade do objeto do ajuste. Dessa forma, entende-se que a mera emissão de notas diretamente no nome da entidade convenente não afasta a irregularidade em comento.
40.		Nesse contexto, oportuno ressaltar que não coadunamos da opinião do órgão instaurador no sentido de que a Acrissul teria executado o convênio sob exame, consoante consignado na Nota Técnica de Reanálise 511/2014 (peça 70) . A tese da referida nota está baseada no simples fato de que um documento da Acrissul, juntado aos autos pela responsável, no qual se afirmou que a referida Associação teria atestado o recebimento de materiais de divulgação (peça 69, p. 2-3) .
41.	De acordo com a responsável, a Acrissul, realizou a 71ª Expogrande, contudo, entende-se que o objeto do convênio (apoio e divulgação) está incluído neste evento que foi mais amplo. Nada obstante, esse fato, por si só, não comprova que a realização do convênio (e não do evento) teria sido executado pela Acrissul. De qualquer forma, entende-se que a realização (ou não) do evento pela Acrissul não modifica o fundamento da imputação e o encaminhamento dos autos, porque subsiste a subcontratação integral do objeto do ajuste com a empresa Soma (peça 28) .
42.	Portanto, as alegações de defesa não devem ser acolhidas.
Argumentos
43.	A empresa subcontratada Soma Comunicação Integrada estava autorizada a subcontratar outras empresas, conforme cláusula quinta do Contrato 13/2008.
Análise
44.	De acordo com a cláusula quinta, subitem 5.1.1, do Contrato 13/2008 (peça 27, p. 2) , a contratada, empresa Soma, poderia subcontratar, na forma disposta no art. 72 da Lei 8.666/1993. Por seu turno, o mencionado dispositivo da Lei de Licitações estabelece que a possibilidade de subcontratação refere-se a partes da obra ou serviço, vedando-lhe, portanto, a subcontratação integral:
 (...) 
Art. 72. O contratado, na execução do contrato, sem prejuízo das responsabilidades contratuais e legais, poderá subcontratar partes da obra, serviço ou fornecimento, até o limite admitido, em cada caso, pela Administração. (grifamos) 
45.	De igual modo, o inciso V, do art. 78 da Lei 8.666/1993, preconiza que a subcontratação total ou parcial do seu objeto, a associação do contratado com outrem, a cessão ou transferência, total ou parcial, bem como a fusão, cisão ou incorporação, não admitidas no edital e no contrato constitui-se em motivo para rescisão contratual.
46.	Nesse sentido, a jurisprudência do Tribunal é de que somente se admite a subcontratação parcial quando prevista no edital e no contrato, estando neles estabelecidos os limites admissíveis e sendo responsabilidade da subcontratante o cumprimento integral do contrato (Acórdãos TCU 748/2011, 265/2010, 475/2009, 1.625/2009, 93/2008, 2.731/2008, 449/2007, 2.367/2006, todos do Plenário) ; 5.532/2010-1ª Câmara; e 736/2007, 717/2011, 4.221/2011, todos da 2ª Câmara) .
47.	Portanto, as alegações de defesa apresentadas não devem ser acolhidas.
Argumentos
48.	O objeto do convênio era incentivar o turismo por meio do projeto 71ª Expogrande e não a realização, organização ou promoção da 71ª Expogrande.
49.	O Ministério do Turismo estava ciente que a entidade promotora do evento não era a convenente, conforme Parecer Técnico 18/2009 (peça 8) .
50.	É impossível demonstrar a prestação de contas dos valores obtidos com a venda de ingressos e os patrocínios de entidades parceiras na realização da 71ª Expogrande porque a entidade convenente não foi a promotora do evento.
51.	No âmbito do convênio não foi promovido qualquer show ou venda de bens e serviços pela convenente.
Análise
52.	O evento denominado 71ª Expogrande foi realizado, segundo a defesa, pela Associação dos Criadores de Mato Grosso do Sul - Acrissul. Por seu turno, o objeto do Convênio 1578/2008 - Siafi 702343 (peça 4) , celebrado entre o referido Ministério e a Fundação de Turismo de Mato Grosso do Sul teve por objeto incentivar o turismo por meio projeto intitulado "71ª Expogrande", conforme plano de trabalho (peça 2) .
53.	As ações realizadas no âmbito do ajuste consistiram na locação dos seguintes serviços: sonorização, iluminação, estrutura para camarins, estrutura para bilheteria, estrutura para centro de coordenação, estrutura para bares, estrutura para stands, estrutura para praça de alimentação, estrutura para Polícia Militar e Conselho tutelar, além da confecção de convites, sinalização de palco, painéis, livreto agenda, filipeta, faixas, adesivos, banners, bobinas, placas em metalon e placas indicativas e produção de VT's (Parecer/Conjur/MTur 1868/2008, peça 3, p. 2) .
54.	Depreende-se do exame das ações constantes do plano de trabalho que não se mostra razoável segregar o objeto do convênio da realização do evento propriamente dito. É dizer, pela natureza das ações acima detalhadas, o apoio à realização da 71ª Expogrande pela entidade convenente constitui-se em parte intrínseca do próprio evento.
55.	De acordo com o Relatório de Supervisão in loco 6/2009, além da venda de ingressos, o evento contou com patrocínio de entidades públicas e privadas (peça 14, p. 3) .
56.	Isso posto, pode-se, desde já, ressaltar a imperiosa necessidade de demonstração, no âmbito da prestação de contas do ajuste, dos valores arrecadados durante a realização do evento, de forma a revertê-los em favor do convênio ou a promover o devido recolhimento aos cofres do Tesouro Nacional. Esse raciocínio se impõe porque se uma entidade privada, como a Acrissul, exerce atividade lucrativa e a Administração Pública presta-lhe serviços de divulgação do evento, além de apoio logístico, o lucro advindo dessa atividade privada necessita ser demonstrado com vistas à verificação da efetiva existência da mútua cooperação do convênio, condição imprescindível para sua celebração.
57.	Nesse contexto, entende-se que a prestação de contas de convênio cujo objeto contempla realização de evento que contou com patrocinadores, além da cobrança de ingressos, deveria demonstrar a efetiva participação dessas parcerias financeiras na consecução do objeto, com vistas à possível reversão desses valores para sua consecução ou para recolhimento à conta do Tesouro Nacional. Dessa forma, verificou-se que houve descumprimento do disposto no Termo de Convênio 1578/2008, por meio do qual foi pactuado que os valores arrecadados com a cobrança de ingressos decorrente da execução deste convênio fossem revertidos para a consecução do objeto ou recolhidos à conta do Tesouro Nacional, conforme alínea "cc", inciso "II" da Cláusula Terceira do Termo de Convênio (peça 4, p. 6) .
58.	Demais disso, cabe registrar que, no âmbito deste Tribunal, a não comprovação da arrecadação de outros recursos alheios ao convênio, bem assim a não destinação para a consecução do objeto conveniado ou não recolhimento à conta do Tesouro Nacional, por si só, já justifica a imputação do dano pelo valor total dos recursos repassados ao convenente. 
59.	Nessa linha, cita-se o entendimento registrado nas propostas de deliberação que acompanham os Acórdão 96/2008-TCU-Plenário, de relatoria do Ministro Benjamim Zymler, 6036/2015-TCU-2ª Câmara, de relatoria do Ministro-Substituto Marcos Bemquerer Costa, e 7246/2016 - Primeira Câmara, de relatoria do Ministro Weder de Oliveira.
60.	A alegação da responsável de que a entidade convenente não arrecadou receita com a venda dos ingressos, não havendo o que recolher aos cofres do concedente, não merece guarida, pois havia previsão expressa da reversão para o objeto ou recolhimento dos valores arrecadados. Ademais, é notório que esses eventos que cobram ingressos são rentáveis e não necessitam de aporte de recursos públicos, que são escassos e devem privilegiar unicamente eventos abertos ao público que não segreguem os participantes, pois isso caracteriza claramente o financiamento público de evento privado lucrativo.
61.	Portanto, as alegações de defesa apresentadas não merecem acolhimento.
Argumentos
62.	Não houve contratação sem licitação, pois a entidade convenente utilizou-se de contrato de adesão decorrente de concorrência anterior promovida pelo Governo do Estado de Mato Grosso do Sul, conforme Decreto Estadual 8.912/1997.
Análise
63.	O caso requer interpretação sistemática, ou seja, a legislação estadual deve ser aplicada, exclusivamente, nos casos de aplicação de recursos estaduais. Contudo, no caso de repasse de recursos federais, cabe ao ente federado a observância obrigatória da legislação federal e da Cláusula 3ª, III, parágrafo único do instrumento do Convênio que estabelecia a obrigatoriedade de observância das disposições contidas na Lei 8.666/1993, além de ter que adotar, preferencialmente, a modalidade Pregão (peça 4, p. 6) . Nesse sentido, verificou-se que a própria Lei 11.514/2007 (LDO/2008) , citada pela defesa, reforça esse entendimento quando preconiza que os convenentes devem utilizar a modalidade de licitação Pregão, salvo se, justificadamente, inviável (parte final do § 4º, do art. 43) .
64.	Porém, essa inviabilidade não restou devidamente demonstrada pela responsável, tampouco, restou evidenciado que os preços praticados na adesão de contrato anterior seriam mais vantajosos para a Administração que a instauração de procedimento na modalidade Pregão, que, via de regra, possibilita uma maior amplitude da concorrência das empesas licitantes, e, consequentemente, a oferta de preços melhores para a Administração Pública.
65.	Portanto, as alegações de defesa apresentadas não devem ser acolhidas.
Argumentos
66.	A exigência de devolução dos recursos por parte da Sra. Nilde configura-se como confisco, citando decisões judiciais e do TCU para fundamentar sua tese.
Análise
67.	Não merece prosperar a tese sustentada pela defesa, porquanto o TCU não está determinando a apropriação legal de bens da responsável. No âmbito do presente processo se promove a apuração da responsabilidade da agente na execução dos recursos públicos federais postos à sua disposição para execução do objeto conveniado. Dessa forma, recai sobre os responsáveis a obrigação de demonstrar que os recursos federais recebidos foram utilizados na finalidade prevista.
68.	Ao não cumprir com a obrigação de comprovar a correta aplicação dos recursos, a gestora ignorou o dever constitucional contido no parágrafo único do art. 70 da Constituição Federal, o que configura a existência de débito e ensejou o seu chamamento aos autos para que apresentasse as alegações de defesa pela não comprovação da boa e regular aplicação dos recursos federais recebidos.
69.	De igual modo, verificou-se que a jurisprudência citada pela defesa não se aplica ao caso em epígrafe. Prova disso é que as decisões citadas, tanto judiciais quanto do TCU, tratam de situações em que determinados serviços foram prestados no âmbito de contratos, posteriormente, declarados nulos. Nesses casos, há que se pagar pelos serviços, efetivamente, prestados, ainda que, haja vícios formais.
70.	O próprio Acórdão 2632/2014-TCU-Plenário, citado pela defesa, ressalta essa condição:
11. Ainda que o contratado tenha concorrido para o desvio de finalidade constatado, se o objeto entregue tiver utilidade para a Administração, é plausível que os serviços efetivamente prestados sejam remunerados.
71.	Contudo, a situação tratada nos presentes autos não se alinha a esta tese porque no caso sob exame não se trata apenas de erros na formalização do ajuste, haja vista que a responsável não apresentou todos os documentos necessários para demonstrar o nexo causal entre os recursos repassados e as despesas executadas.
72.	Portanto, as alegações de defesa apresentadas não devem ser acolhidas.
Argumentos
73.	Para imputação de responsabilidade à defendente faz-se necessária a comprovação de dolo ou culpa em sua conduta, em observância à teoria subjetiva, o que não teria sido demonstrado.
Análise
74.	A apuração de responsabilidade nas matérias submetidas à apreciação do TCU não se vincula à indicação de conduta dolosa do agente. 	Nesse sentido, nos termos do parágrafo único do art. 70 da Constituição Federal, impõe-se ao gestor público o dever de demonstrar a boa e regular aplicação dos recursos sob sua guarda, sendo que a omissão ou falta de exação no cumprimento dessa obrigação induz à presunção de culpa. Nesse sentido, cabe aos gestores demonstrar, por meio da competente prestação de contas, que o patrimônio público foi administrado com estrita observância dos dispositivos legais e regulamentares pertinentes. Caso contrário, restará presumida sua culpa.
75.	Com efeito, ressalte-se que para haver condenação pelo TCU se mostra suficiente a caracterização apenas de culpa do agente (negligência, imprudência e imperícia) . A inteligência do Acórdão 1148/2006-TCU-Plenário segue norteando que a obrigação de reparar carece de ausência de dolo ou culpa ou prova de desvio ou locupletamento, basta que seja verificada culpa strictu sensu, conforme excerto a seguir:
57. Relativamente às afirmações trazidas pela ilustre Magistrada e pelo Engenheiro responsável pela obra de que não houve dolo, fraude ou conluio, bem como quanto às respectivas condutas ilibadas, necessário enfatizar que este representante do Ministério Público não questiona tais afirmações. Sobre o tema, não vemos no processo elemento algum a por em dúvida os valores éticos e morais dos referidos responsáveis no trato com a coisa pública.
58. Contudo, a obrigação de reparar o dano causado ao erário advém também da conduta culposa stricto sensu, que traduz um descuido no atuar, um descumprimento de um dever, seja pela negligência, seja pela imprudência ou pela imperícia. A esse respeito, convém recordar as judiciosas ponderações constantes no Voto condutor da Decisão nº 207/2002 - Plenário: 'Restaria letra morta o princípio geral de direito que determina que todo o que causa prejuízo a outrem, dolosa ou culposamente, tem o dever de indenizar, dever esse que, na área pública, a Tomada de Contas Especial é o instrumental de concretização.
O dever de indenizar também nasce do dano causado por culpa do agente. São irrelevantes o dolo ou a prova de que tenha obtido benefício para si ou para seus familiares. A presença de dolo e de eventual locupletamento são circunstâncias que, quando presentes, conferem maior gravidade ao ato ilícito e devem ser avaliadas por ocasião da imposição da multa. A ausência de dolo e de locupletamento por parte do responsável não o exime do dever de recompor o dano a que deu causa por meio de atuação imprudente e desautorizada.
76.	Portanto, as alegações de defesa não devem ser acolhidas.
Argumentos
77.	O ressarcimento ao erário somente pode ser exigido por meio de decisão judicial, citando decisão do STJ para sustentar suas alegações.
Análise
78.	Compete ao TCU, nos termos do art. 71, inciso II, da Constituição Federal, julgar as contas de agentes, públicos ou privados, que derem causa a danos na aplicação desses recursos. Com efeito, o Tribunal exerce jurisdição financeira independente das demais instâncias, gozando de competências próprias e privativas, estatuídas pela Constituição Federal e pela sua Lei Orgânica (v.g. Acórdão 406/1999-TCU-Segunda Câmara, Acórdão 436/1996-TCU-Primeira Câmara, bem como MS nos 21.948-RJ, 21.708-DF, 23.625-DF, do STF, e MS nos 7.080-DF, 7.138-DF e 7.042-DF, do STJ) .
79.	Nesse sentido a decisão do STJ citada pela defesa não se aplica ao caso vertente, haja vista que, conforme ementa reproduzida, o objeto de julgamento consistiu no desconto indevido nos vencimentos de servidor em virtude de equívoco da Administração, a qual não teria desincumbindo-se de demonstrar que o agente teria agido com dolo ou culpa. Portanto, caso distinto do ora analisado, no qual o TCU, na condição de órgão judicante, valendo-se de suas atribuições constitucionais, julga as contas dos agentes que deram causa a prejuízo ao erário.
80.	Nada obstante, cabe esclarecer que, em relação a essa matéria específica, de acordo com o art. 70 da Constituição Federal e o art. 28 da Lei 8.443/1992, as atribuições do TCU esgotam-se com o trânsito em julgado do acórdão condenatório e o seu encaminhamento aos órgãos competentes para a cobrança judicial da dívida. Por seu turno, a apreciação da viabilidade jurídica do ajuizamento da ação é competência da Advocacia Geral da União, nos termos dos artigos 1º A e 1º C da Lei 9.469/1997.
81. 	Portanto, as alegações de defesa apresentadas não devem ser acolhidas.
Argumento
82.	O deferimento da prorrogação de prazo não foi informado ao advogado da responsável. Por isso, a defesa requer que as próximas comunicações processuais devem ser efetuadas pelo correio eletrônico do patrono da defendente, sob pena de nulidade processual.
Análise
83.	As comunicações processuais do TCU destinadas a promover o contraditório e a ampla defesa são encaminhadas aos advogados dos responsáveis, caso estes os tenham regularmente constituído. Contudo, o TCU não está obrigado a notificar o responsável por ofício acerca do deferimento da prorrogação de prazo requerida em cada caso, em conformidade com o art. 183, parágrafo único, do Regimento Interno do TCU, c/c o art. 19, § 6º, da Resolução-TCU 170/2004, e orientação constante do Memorando-Circular 40/2015-Segecex.
84.	Diante do exposto, não havendo nos autos elementos que possam atestar a boa-fé da responsável, devem ser rejeitadas as alegações de defesa apresentadas, devendo as contas serem julgadas irregulares, condenando a Sra. Nilde Clara de Souza Benites Brun ao pagamento do débito.
85.	Vale ressaltar que a pretensão punitiva do TCU, conforme Acórdão 1441/2016-TCU-Plenário, que uniformizou a jurisprudência acerca dessa questão, subordina-se ao prazo geral de prescrição indicado no art. 205 do Código Civil, que é de 10 anos, contado da data de ocorrência da irregularidade sancionada, nos termos do art. 189 do Código Civil, sendo este prazo interrompido pelo ato que ordenar a citação, a audiência ou a oitiva do responsável. No caso em exame, ocorreu a prescrição, uma vez que a liberação dos recursos ocorreu em 3/3/2009 (peça 6) e a ordenação de citação da responsável foi promovida em 30/4/2019 (peça 116) .
86.	No que concerne à quantificação do dano, verificou-se que, de acordo com o Relatório de TCE 270/2018 (peça 106) , foi imputado à responsável o valor da glosa total efetivada pelo órgão concedente nas despesas realizadas com os recursos repassados, por meio da Ordem Bancária 2009OB800198, datada de 3/3/2009 (peça 6) , no âmbito do ajuste sob exame, haja vista que não restou demonstrada a boa e regular aplicação dos recursos repassados. Contudo, promoveu-se ajuste no demonstrativo de débito elaborado pelo órgão instaurador (peça 112) , de forma a contemplar o recolhimento, de R$ 4.361,62, em 24/8/2009, promovido pela entidade convenente, consoante documentação juntada com a defesa (peça 125) .
87.	Dessa forma, o débito foi recalculado, conforme o quadro abaixo (peça 130) :
	DATA DA OCORRÊNCIA 
	VALOR ORIGINAL (R$) 

	3/3/2009
	300.000,00

	24/8/2009
	4.361,62 (crédito) 

88.	Por fim, em atenção ao comando contido no item 9.4 do Acórdão 1772/2017-TCU-Plenário, TC Processo 033.356/2013-0, da relatoria do Exmo. Ministro Augusto Sherman Cavalcanti, constatou-se, mediante pesquisa aos sistemas eletrônicos do TCU, a inexistência de processos com débito em aberto com relação a Sra. Nilde Clara de Souza Benites Brun. 
CONCLUSÃO
89.			Conforme evidenciado nos itens 16 a 88 desta instrução, as alegações de defesa apresentadas pela Sra. Nilde Clara de Souza Benites Brun não devem ser acolhidas, cabendo, nesse caso, a formulação de proposta de julgamento pela irregularidade das contas, condenando-a, ao pagamento do débito, por conta das irregularidades apontadas pelo órgão concedente no âmbito da Nota Técnica de Reanálise 511/2014 (peça 70) . Não será formulada proposta de aplicação de multa, em razão da verificação de ocorrência da prescrição da pretensão punitiva.
90.	Por seu turno, promoveu-se ajuste no demonstrativo de débito elaborado pelo órgão instaurador (peça 112) , de forma a contemplar o recolhimento, de R$ 4.361,62, em 24/8/2009, promovido pela entidade convenente, consoante documentação juntada com a defesa (peça 125) .
91.	Nesse sentido, depreende-se dos autos que o objeto do convênio fora executado por uma terceira pessoa jurídica, estranha ao ajuste, restando evidenciado que a Fundação operou como mera intermediária, contrariando o § 2º do art. 1º da Portaria Interministerial 127/2008, que estabelece que a descentralização da execução por meio de convênio somente poderá ser efetivada para entidades públicas ou privadas para execução de objetos relacionados com suas atividades e que disponham de condições técnicas para executá-lo.
92.	Verificou-se, ainda, que a ex-gestora contratou, sem instauração de procedimento licitatório, a empresa Soma Comunicação Integrada Ltda. (peça 28) , a partir de adesão a um contrato anterior já celebrado com o Governo do Mato Grosso do Sul (peça 27) , contrariando a Cláusula 3ª, III, parágrafo único do instrumento do Convênio que estabelecia a obrigatoriedade de observância das disposições contidas na Lei 8.666/1993, além de ter que adotar, preferencialmente, a modalidade Pregão (peça 4, p. 6) . Por seu turno, a empresa Soma, que recebeu o valor total dos recursos federais repassados e mais a contrapartida (peças 31-32) , subcontratou, também sem licitar, outras empresas para realização do objeto do convênio em epígrafe (peças 35-52) .
93.	Registre-se que declarações de recebimento de material publicitário e de atesto da execução dos itens do Plano de Trabalho emitidas pela Associação de Criadores de Mato Grosso do Sul - Acrissul (peças 34, 56) . Além disso, diversas notas fiscais foram emitidas sem o devido atesto de recebimento (peças 38, 39, 41, 43-45, 47, 49-50 e 52) .
94.	Nesse contexto, entende-se que a prestação de contas de convênio cujo objeto contempla realização de evento que contou com patrocinadores públicos e privados, além da cobrança de ingressos, deveria demonstrar a efetiva participação dessas parcerias financeiras na consecução do objeto, com vistas à possível reversão desses valores para sua consecução ou para recolhimento à conta do Tesouro Nacional. Aliás, o próprio instrumento do ajuste fixava essa obrigação, consoante alínea "cc", inciso "II" da Cláusula Terceira do Termo de Convênio (peça 4, p. 6) .
95.	Desse modo, restou evidenciado que as falhas apontadas caracterizam a não comprovação da boa e regular gestão dos recursos federais repassados no âmbito do ajuste sob exame, subsistindo os questionamentos nesta TCE a respeito do nexo de causalidade entre as despesas realizadas e a execução física do plano de trabalho ajustado, ou seja, a execução das despesas não foi regularmente comprovada. 	
96.	Esse posicionamento fundamenta-se no dever de prestar contas, previsto no parágrafo único do art. 70 da Constituição Federal, bem como em outros normativos infraconstitucionais, como o Decreto-Lei 200/1967. Nesse sentido é o teor dos Acórdão 2024/2016-TCU-Segunda Câmara, 1.449/2016-TCU-2ª Câmara, 11.236/2015-TCU-2ª Câmara, 11.222/2015-TCU-2ª Câmara e 7.612/2015-TCU-1ª Câmara.
97.	Por fim, constatou-se que não há elementos que se possam efetivamente aferir e reconhecer a ocorrência de boa-fé na conduta da responsável, podendo este Tribunal, desde logo, proferir o julgamento de mérito pela irregularidade das contas, conforme nos termos dos §§ 2º e 6º do art. 202 do Regimento Interno do TCU. (Acórdão 2064/2011-TCU-Primeira Câmara (relator: Ubiratan Aguiar) , 6.182/2011-TCU-1ª Câmara (relator: Weber de Oliveira) , 4.072/2010-TCU-1ª Câmara (Relator: Valmir Campelo) , 1.189/2009-TCU-1ª Câmara (Relator: Marcos Bemquerer) , 731/2008-TCU-Plenário (Relator: Aroldo Cedraz) .
PROPOSTA DE ENCAMINHAMENTO
98.	Diante do exposto, submetem-se os autos à consideração superior, propondo-se:
	a)							rejeitar as alegações de defesa apresentadas pela Sra. Nilde Clara de Souza Benites Brun (CPF XXX.362.551-XX) ;
	b) julgar irregulares, nos termos dos arts. 1º, inciso I, 16, inciso III, alínea "c", § 2º, da Lei 8.443/1992 c/c os arts. 19 e 23, inciso III, da mesma Lei, e com arts. 1º, inciso I, 209, inciso III, 210 e 214, inciso III, do Regimento Interno/TCU, as contas da Sra. Nilde Clara de Souza Benites Brun (CPF XXX.362.551-XX) , condenando-a ao pagamento da importância a seguir especificada, atualizada monetariamente e acrescida dos juros de mora, calculada a partir das datas discriminadas até a data da efetiva quitação do débito, fixando-lhe o prazo de quinze dias, para que comprove, perante o Tribunal, o recolhimento da referida quantia aos cofres do Tesouro Nacional, nos termos do art. 23, inciso III, alínea "a", da citada lei;
Débito:
	DATA DA OCORRÊNCIA 
	VALOR ORIGINAL (R$) 

	3/3/2009
	300.000,00

	24/8/2009
	4.361,62 (crédito) 

	                         Valor atualizado do débito em 8/10/2019: R$ 767.880,32 (peça 130) .
	c) autorizar, desde logo, a cobrança judicial da dívida, caso não atendidas as notificações, na forma do disposto no art. 28, inciso II, da Lei nº 8.443/1992;
d) autorizar também, desde logo, se requerido, com fundamento no art. 28, inciso I, da Lei 8.443/1992 c/c o art. 217, §§ 1º e 2º do Regimento Interno/TCU, o parcelamento da dívida em até 36 parcelas, incidindo sobre cada parcela, corrigida monetariamente, os correspondentes acréscimos legais, fixando- lhe o prazo de quinze dias, a contar do recebimento da notificação, para comprovar perante o Tribunal o recolhimento da primeira parcela, e de trinta dias, a contar da parcela anterior, para comprovar os recolhimentos das demais parcelas, devendo incidir sobre cada valor mensal, atualizado monetariamente, os juros de mora devidos, no caso do débito, na forma prevista na legislação em vigor, alertando a responsável de que a falta de comprovação do recolhimento de qualquer parcela importará o vencimento antecipado do saldo devedor, nos termos do § 2º do art. 217 do Regimento Interno deste Tribunal;
e) enviar cópia do Acórdão a ser prolatado, bem como do Relatório e do Voto que o fundamentarem à Procuradoria da República em Mato Grosso do Sul, nos termos do § 3º do art. 16 da Lei 8.443/1992 c/c o § 7º do art. 209 do Regimento Interno do TCU, para adoção das medidas cabíveis;
	f) enviar cópia do Acórdão que vier a ser proferido ao Ministério do Turismo e à responsável, para ciência, informando que a presente deliberação, acompanhada do Relatório e do Voto que a fundamenta, está disponível para a consulta no endereço www.tcu.gov.br/acordaos, além de esclarecer que, caso requerido, o TCU poderá fornecer sem custos as correspondentes cópias, de forma impressa.
3.	O Ministério Público junto ao TCU divergiu da unidade técnica, conforme parecer reproduzido a seguir (peça 134) :
Nestes autos de tomada de contas especial, a citação individual da sra. Nilde Clara de Souza Benites Brun, ex-diretora-presidente da Fundação de Turismo de Mato Grosso do Sul - Fundtur, CNPJ 04.808.290/0001-55, entidade que ostenta a natureza jurídica de fundação pública de direito público estadual (peça 113) , foi promovida nos termos a seguir, contemplando o valor total transferido à fundação  (peça 118) :
"a) Irregularidade: Não comprovação da boa e regular aplicação dos recursos repassados no âmbito do Convênio 1578/2008 - Siafi 702343, celebrado entre o Ministério do Turismo e a Fundação de Turismo de Mato Grosso do Sul, e que tinha por objeto a '71ª Expogrande', conforme estabelecido no plano de trabalho;
b) Condutas: 
i. subcontratar integralmente a execução do objeto do Convênio 1578/2008;  
ii. não demonstrar na prestação de contas os valores obtidos com a venda de ingressos e os patrocínios de entidades parceiras; e
iii. contratar, sem instauração do devido processo licitatório, empresa para consecução do objeto do Convênio 1578/2008, permitindo que essa empresa também subcontratasse, sem licitação, os serviços objeto do ajuste; 
c) Dispositivos violados: Cláusulas 3ª, inciso II, alíneas 'cc', 'h' e 'i'; inciso III, parágrafo único, alíneas 'a' e 'b', 13ª do Convênio 1578/2008 - Siafi 702343; arts. 56 a 58 da Portaria Interministerial 127/2008; arts. 62 e 63 da Lei 4.320/1964; art. 93 do Decreto-Lei 200/1967;
 (...) 
7. Para subsidiar a resposta, SEGUE ANEXA CÓPIA da peça 114 dos autos do processo TC-Processo 043.402/2018-6.
 (...) 
Débito (s) : 
R$ 300.000,00, em 3/3/2009 
Valor desta dívida atualizada monetariamente até 14/5/2019: R$ 534.630,00."
A sra. Nilde apresentou alegações de defesa e documentação (peças 123 a 128) , as quais não lograram, no entendimento da Secretaria de Controle Externo de Tomada de Contas Especial - SecexTCE, comprovar a boa e regular aplicação dos recursos, motivo pelo qual a unidade técnica propõe ao TCU, em pareceres uniformes (peças 131 a 133) :
"a) rejeitar as alegações de defesa apresentadas pela Sra. Nilde Clara de Souza Benites Brun (CPF XXX.362.551-XX) ;
b) julgar irregulares, nos termos dos arts. 1º, inciso I, 16, inciso III, alínea "c", § 2º, da Lei 8.443/1992 c/c os arts. 19 e 23, inciso III, da mesma Lei, e com arts. 1º, inciso I, 209, inciso III, 210 e 214, inciso III, do Regimento Interno/TCU, as contas da Sra. Nilde Clara de Souza Benites Brun (CPF XXX.362.551-XX) , condenando-a ao pagamento da importância a seguir especificada, atualizada monetariamente e acrescida dos juros de mora, calculada a partir das datas discriminadas até a data da efetiva quitação do débito, fixando-lhe o prazo de quinze dias, para que comprove, perante o Tribunal, o recolhimento da referida quantia aos cofres do Tesouro Nacional, nos termos do art. 23, inciso III, alínea "a", da citada lei;
Débito:
	DATA DA OCORRÊNCIA 
	VALOR ORIGINAL (R$) 

	3/3/2009
	300.000,00

	24/8/2009
	4.361,62 (crédito) 

                     Valor atualizado do débito em 8/10/2019: R$ 767.880,32 (peça 130) .
c) autorizar, desde logo, a cobrança judicial da dívida, caso não atendidas as notificações, na forma do disposto no art. 28, inciso II, da Lei nº 8.443/1992;
d) autorizar também, desde logo, se requerido, com fundamento no art. 28, inciso I, da Lei 8.443/1992 c/c o art. 217, §§ 1º e 2º do Regimento Interno/TCU, o parcelamento da dívida em até 36 parcelas, incidindo sobre cada parcela, corrigida monetariamente, os correspondentes acréscimos legais, fixando- lhe o prazo de quinze dias, a contar do recebimento da notificação, para comprovar, perante o Tribunal, o recolhimento da primeira parcela, e de trinta dias, a contar da parcela anterior, para comprovar os recolhimentos das demais parcelas, devendo incidir sobre cada valor mensal, atualizado monetariamente, os juros de mora devidos, no caso do débito, na forma prevista na legislação em vigor, alertando a responsável de que a falta de comprovação do recolhimento de qualquer parcela importará o vencimento antecipado do saldo devedor, nos termos do § 2º do art. 217 do Regimento Interno deste Tribunal;
e) enviar cópia do Acórdão a ser prolatado, bem como do Relatório e do Voto que o fundamentarem, à Procuradoria da República em Mato Grosso do Sul, nos termos do § 3º do art. 16 da Lei 8.443/1992 c/c o § 7º do art. 209 do Regimento Interno do TCU, para adoção das medidas cabíveis;
f) enviar cópia do Acórdão que vier a ser proferido ao Ministério do Turismo e à responsável, para ciência, informando que a presente deliberação, acompanhada do Relatório e do Voto que a fundamenta, está disponível para a consulta no endereço www.tcu.gov.br/acordaos, além de esclarecer que, caso requerido, o TCU poderá fornecer sem custos as correspondentes cópias, de forma impressa."
Em apertada síntese, a SecexTCE apresenta os argumentos que seguem (peça 131) :
a) a alegação de prescrição relativa ao ressarcimento de prejuízos causados ao erário deve ser rejeitada (v.g., STF, Tema 899 - "Prescritibilidade da pretensão de ressarcimento ao erário fundada em decisão de Tribunal de Contas", RE 636.886/AL - pendente de julgamento) [e Súmula TCU 282];
b) no caso em exame, operou-se a prescrição da pretensão punitiva (Acórdão 1441/2016-TCU-Plenário) , uma vez que a liberação dos recursos ocorreu em 3/3/2009 (peça 6) e o ato que ordenou a citação foi praticado em 30/4/2009 [30/4/2019] (peça 116) , ou seja, decorreram mais de dez anos (prazo geral de prescrição) da data da ocorrência da irregularidade sancionada (arts. 189 e 205 do Código Civil) , consoante análise à da instrução antecedente (peça 114, p. 4) ;
c) a subcontratação integral do convênio é ilegal, nos termos da Portaria Interministerial MPOG/MF/CGU 127/2008, que indica as condições técnicas que os convenentes precisam ter:
"Art. 1º, § 1º Para os efeitos desta Portaria, considera-se:
 (...) 
V - convenente - órgão ou entidade da administração pública direta ou indireta, de qualquer esfera de governo, bem como entidade privada sem fins lucrativos, com o qual a administração federal pactua a execução de programa, projeto/atividade ou evento mediante a celebração de convênio;
VI - convênio - acordo ou ajuste que discipline a transferência de recursos financeiros de dotações consignadas nos Orçamentos Fiscal e da Seguridade Social da União e tenha como partícipe, de um lado, órgão ou entidade da administração pública federal, direta ou indireta, e, de outro lado, órgão ou entidade da administração pública estadual, distrital ou municipal, direta ou indireta, ou ainda, entidades privadas sem fins lucrativos, visando à execução de programa de governo, envolvendo a realização de projeto, atividade, serviço, aquisição de bens ou evento de interesse recíproco, em regime de mútua cooperação;
 (...) 
§ 2º A descentralização da execução por meio de convênios ou contratos de repasse somente poderá ser efetivada para entidades públicas ou privadas para execução de objetos relacionados com suas atividades e que disponham de condições técnicas para executá-lo." (grifos na instrução) 
d) a condição da entidade convenente para executar o projeto básico deveria ter sido verificada pelo setor técnico do Ministério do Turismo, conforme alertou o Parecer/Conjur/MTur 1868/2008 (peça 3, p. 6) ;
e) o TCU entende que a celebração de convênios ou instrumentos congêneres tem caráter intuitu personae, não se admitindo, portanto, a transferência integral de seu objeto a terceiros (Acórdão 2619/2016-TCU-Plenário) ;
f) o convênio celebrado prevê a obrigação de o convenente observar os procedimentos estabelecidos na Lei 8.666/1993, por ocasião da contratação de terceiros (Cláusula Terceira, II, "h", peça 4, p. 4) ;
g) de acordo com a Lei de Licitações, art. 72, "o contratado, na execução do contrato, sem prejuízo das responsabilidades contratuais e legais, poderá subcontratar partes da obra, serviço ou fornecimento, até o limite admitido, em cada caso, pela Administração", de modo que apenas partes do objeto podem ser subcontratadas, e desde que autorizado previamente pela Administração, situação diversa da que ocorreu no convênio sob exame;
h) a subcontratação deve ser tratada como exceção. Somente se admite a subcontratação parcial e desde que seja demonstrada a inviabilidade técnico-econômica da execução integral do objeto por parte da contratada e que haja autorização formal do concedente (Acórdão 834/2014-TCU-Plenário) ;
i) ao repassar a terceiro a execução da integralidade do objeto conveniado, a entidade convenente, além de infringir a vedação expressa (Lei 8.666/1993, art. 72) , também reconheceu que não dispunha de condições técnicas para a execução, condição necessária para o recebimento de recursos descentralizados por meio de convênio (Portaria Interministerial MPOG/MF/CGU 127/2008, art. 1º, § 2º) ;
j) por conseguinte, não foi possível estabelecer o necessário nexo de causalidade entre os recursos repassados e o objeto avençado no Convênio 1.578/2008, conforme entendimento deste Tribunal:
"É irregular a realização de espécie de subconvênio com características de contrato, mediante o qual a entidade convenente repassa a terceiro, sem a prévia e devida licitação e sem anterior verificação da compatibilidade dos preços com os de mercado, a obrigação de executar o objeto de convênio celebrado com órgão ou entidade da União." (Acórdão 2791/2016-TCU-Primeira Câmara) 
k) na celebração de convênio ou instrumento congênere, a Administração Pública deve observar a capacidade da entidade convenente para executar o objeto, que deve se enquadrar nas atividades de interesse público discriminadas na lei. É incabível a Fundação de Turismo de Mato Grosso do Sul e a empresa Soma Comunicação Integrada Ltda. atuarem como meros gerenciadores de recursos (subconvênio) , consoante preconizado no Acórdão 734/2012-TCU-Plenário;
l) a emissão das notas fiscais foi feita em nome da Fundtur, entidade convenente. Ocorre que a subcontratação integral do objeto está devidamente evidenciada no contrato de adesão ao Contrato 13/2008, celebrado entre a Fundação e a empresa Soma (peça 28) . Aliás, a própria defesa da sra. Nilde admite que houve a subcontratação da integralidade do objeto do ajuste, de modo que a mera emissão de notas diretamente no nome da entidade convenente não afasta a irregularidade em comento;
m) "não coadunamos da opinião do órgão instaurador [peça 80, p. 2] no sentido de que a Acrissul teria executado o convênio sob exame, consoante consignado na Nota Técnica de Reanálise 511/2014" (peça 70) . A tese da referida nota está baseada em um documento da Associação dos Criadores de Mato Grosso do Sul - Acrissul, no qual se afirmou que a referida associação teria atestado o recebimento de materiais de divulgação (peça 69, pp. 2/3) ;
n) de acordo com a sra. Nilde, a Acrissul realizou a 71ª Expogrande. Contudo, entende-se que o objeto do convênio (apoio e divulgação) está incluído neste evento, que foi mais amplo. Nada obstante, esse fato, por si só, não comprova que a realização do convênio (e não do evento) teria sido executada pela Acrissul. De qualquer forma, entende-se que a realização (ou não) do evento pela Acrissul não modifica o fundamento da imputação e o encaminhamento dos autos, porque subsiste a subcontratação integral do objeto do ajuste com a empresa Soma (peça 28) ;
o) nos termos da Cláusula Quinta, subitem 5.1.1, do Contrato 13/2008 (peça 27, p. 2) , a empresa Soma poderia subcontratar, na forma disposta no art. 72 da Lei 8.666/1993, segundo o qual a possibilidade de subcontratação refere-se a partes da obra ou do serviço, vedando-se, portanto, a subcontratação integral;
p) de igual modo, o inciso V do art. 78 da Lei 8.666/1993 preconiza que a subcontratação total ou parcial do seu objeto, a associação do contratado com outrem, a cessão ou transferência, total ou parcial, bem como a fusão, cisão ou incorporação, não admitidas no edital e no contrato constituem-se em motivo para rescisão contratual;
q) a jurisprudência do TCU é de que somente se admite a subcontratação parcial quando prevista no edital e no contrato, estando neles estabelecidos os limites admissíveis e sendo responsabilidade da subcontratante o cumprimento integral do contrato;
r) o objeto do convênio ora em análise, celebrado entre o ministério e a Fundação de Turismo de Mato Grosso do Sul, era incentivar o turismo por meio do projeto intitulado "71ª Expogrande", conforme plano de trabalho (peça 2) , e o evento foi realizado, segundo a sra. Nilde, pela Acrissul;
s) as ações realizadas no âmbito do ajuste consistiram na locação dos seguintes serviços: sonorização, iluminação, estrutura para camarins, estrutura para bilheteria, estrutura para centro de coordenação, estrutura para bares, estrutura para stands, estrutura para praça de alimentação, estrutura para Polícia Militar e Conselho Tutelar, além da confecção de convites, sinalização de palco, painéis, livreto, agenda, filipeta, faixas, adesivos, banners, bobinas, placas em metalon e placas indicativas e produção de VTs (Parecer/Conjur/MTur 1868/2008, peça 3, p. 2) ;
t) não se mostra razoável segregar o objeto do convênio da realização do evento propriamente dito. É dizer, pela natureza das ações acima detalhadas, o apoio à realização da 71ª Expogrande pela entidade convenente constitui-se em parte intrínseca do próprio evento;
u) de acordo com o Relatório de Supervisão in loco 6/2009, além da venda de ingressos, o evento contou com patrocínio de entidades públicas e privadas (peça 14, p. 3) ;
v) a prestação de contas de convênio cujo objeto contempla realização de evento que contou com patrocinadores, além da cobrança de ingressos, deveria demonstrar a efetiva participação dessas parcerias financeiras na consecução do objeto, com vistas à possível reversão desses valores para sua consecução ou para recolhimento à conta do Tesouro Nacional;
w) se uma entidade privada, como a Acrissul, exerce atividade lucrativa e a Administração Pública lhe presta serviços de divulgação do evento, além de apoio logístico, o lucro advindo dessa atividade privada necessita ser demonstrado, com vistas à verificação da efetiva existência da mútua cooperação do convênio, condição imprescindível para sua celebração;
x) no caso concreto, houve descumprimento do disposto no convênio, por meio do qual foi pactuado que os valores arrecadados com a cobrança de ingressos seriam revertidos para a consecução do objeto ou recolhidos à conta do Tesouro Nacional, conforme alínea "cc", inciso "II", da Cláusula Terceira do Termo de Convênio (peça 4, p. 6) ;
y) no âmbito do TCU, a não comprovação da arrecadação de outros recursos alheios ao convênio, bem assim a não destinação para a consecução do objeto conveniado ou o não recolhimento à conta do Tesouro Nacional, por si só, já justifica a imputação do dano pelo valor total dos recursos repassados ao convenente (Acórdão 96/2008-TCU-Plenário, de relatoria do Ministro Benjamim Zymler, 6036/2015 - 2ª Câmara, de relatoria do Ministro-Substituto Marcos Bemquerer Costa, e 7246/2016 - 1ª Câmara, de relatoria do Ministro Weder de Oliveira) ;
z) a alegação da sra. Nilde de que a entidade convenente não arrecadou receita com a venda dos ingressos, não havendo o que recolher aos cofres do concedente, não merece guarida, pois havia previsão expressa da reversão para o objeto ou do recolhimento dos valores arrecadados. Ademais, é notório que esses eventos que cobram ingressos são rentáveis e não necessitam de aporte de recursos públicos, que são escassos e devem privilegiar unicamente eventos abertos ao público que não segreguem os participantes, pois isso caracteriza claramente o financiamento público de evento privado lucrativo;
aa) sobre o argumento de que não houve contratação sem licitação, pois a entidade convenente se utilizou de contrato de adesão decorrente de concorrência anterior promovida pelo Governo do Estado de Mato Grosso do Sul, conforme Decreto Estadual 8.912/1997, a legislação estadual deve ser aplicada, exclusivamente, nos casos de aplicação de recursos estaduais. No caso de repasse de recursos federais, cabe ao ente federado a observância obrigatória da legislação federal e da Cláusula 3ª, III, parágrafo único, do instrumento do convênio, que estabelecia a obrigatoriedade de observância das disposições contidas na Lei 8.666/1993, além de se ter que adotar, preferencialmente, a modalidade pregão (peça 4, p. 6) ;
bb) a própria Lei 11.514/2007 (LDO/2008) , citada pela defesa, preconiza que os convenentes devem utilizar a modalidade de licitação pregão, salvo se, justificadamente, inviável (parte final do § 4º, do art. 43) ;
cc) porém, essa inviabilidade não restou devidamente demonstrada pela sra. Nilde. Tampouco restou evidenciado que os preços praticados na adesão de contrato anterior seriam mais vantajosos para a Administração que a instauração de procedimento na modalidade pregão, o qual, via de regra, possibilita uma maior amplitude da concorrência das empresas licitantes, e, consequentemente, a oferta de preços melhores para a Administração Pública;
dd) não merece prosperar a tese sustentada pela defesa de que a exigência de devolução dos recursos por parte da sra. Nilde configura confisco, porquanto o TCU não está determinando a apropriação legal de bens da responsável. No âmbito do presente processo, promove-se a apuração da responsabilidade da agente na execução dos recursos públicos federais postos à sua disposição para execução do objeto conveniado. Dessa forma, recai sobre os responsáveis a obrigação de demonstrar que os recursos federais recebidos foram utilizados na finalidade prevista;
ee) ao não cumprir a obrigação de comprovar a correta aplicação dos recursos, a gestora ignorou o dever contido no parágrafo único do art. 70 da Constituição Federal, o que configura a existência de débito e ensejou o seu chamamento aos autos para que apresentasse alegações de defesa pela não comprovação da boa e regular aplicação dos recursos federais recebidos;
ff) de igual modo, as decisões citadas pela defesa, tanto judiciais quanto do TCU, não se aplicam ao caso em epígrafe. Tratam de situações em que determinados serviços foram prestados no âmbito de contratos posteriormente declarados nulos. Nesses casos, há que se pagar pelos serviços efetivamente prestados, ainda que haja vícios formais (Acórdão 2632/2014-TCU-Plenário: "11. Ainda que o contratado tenha concorrido para o desvio de finalidade constatado, se o objeto entregue tiver utilidade para a Administração, é plausível que os serviços efetivamente prestados sejam remunerados") ;
gg) a situação tratada nos presentes autos não se alinha a essa tese porque, no caso sob exame, não se trata apenas de erros na formalização do ajuste, haja vista que a responsável não apresentou todos os documentos necessários para demonstrar o nexo causal entre os recursos repassados e as despesas executadas;
hh) cabe aos gestores demonstrar, por meio da competente prestação de contas, que o patrimônio público foi administrado com estrita observância dos dispositivos legais e regulamentares pertinentes. Caso contrário, restará presumida sua culpa. Para haver condenação pelo TCU, mostra-se suficiente a caracterização apenas de culpa do agente (negligência, imprudência e imperícia) . A obrigação de reparar carece de ausência de dolo ou de culpa ou de prova de desvio ou de locupletamento, basta que seja verificada culpa stricto sensu;
ii) compete ao TCU julgar as contas de agentes, públicos ou privados, que derem causa a danos na aplicação desses recursos (art. 71, inciso II, da CF/1988) . Com efeito, o Tribunal exerce jurisdição financeira independente das demais instâncias, gozando de competências próprias e privativas, estatuídas pela Constituição Federal e pela sua Lei Orgânica (v.g., MS/STF 21.948-RJ, 21.708-DF e 23.625-DF e MS/STJ 7.080-DF, 7.138-DF e 7.042-DF) ;
jj) nesse sentido, a decisão do STJ citada pela defesa não se aplica ao caso vertente, haja vista que o objeto de julgamento consistiu no desconto indevido nos vencimentos de servidor em virtude de equívoco da Administração, a qual não teria se desincumbido de demonstrar que o agente teria agido com dolo ou culpa. Portanto, caso distinto do ora analisado, no qual o TCU, na condição de órgão judicante, valendo-se de suas atribuições constitucionais, julga as contas dos agentes que deram causa a prejuízo ao erário;
kk) as atribuições do TCU esgotam-se com o trânsito em julgado do acórdão condenatório e o seu encaminhamento aos órgãos competentes para a cobrança judicial da dívida (arts. 70 da Constituição Federal e 28 da Lei 8.443/1992) . Por seu turno, a apreciação da viabilidade jurídica do ajuizamento da ação é competência da Advocacia-Geral da União (arts. 1ºA e 1ºC da Lei 9.469/1997) ;
ll) as comunicações processuais do TCU destinadas a promover o contraditório e a ampla defesa são encaminhadas aos advogados dos responsáveis, caso estes os tenham regularmente constituído. Contudo, o TCU não está obrigado a notificar o responsável por ofício acerca do deferimento da prorrogação de prazo requerida em cada caso (arts. 183, parágrafo único, do Regimento Interno/TCU e 19, § 6º, da Resolução-TCU 170/2004, e Memorando-Circular 40/2015-Segecex) ;
mm) diante do exposto, não havendo nos autos elementos que possam atestar a boa-fé da responsável, devem ser rejeitadas as alegações de defesa apresentadas, devendo as contas serem julgadas irregulares, condenando a sra. Nilde Clara de Souza Benites Brun ao pagamento do débito;
nn) como visto, no caso em exame, ocorreu a prescrição, uma vez que a liberação dos recursos ocorreu em 3/3/2009 (peça 6) e a ordenação de citação da responsável foi promovida em 30/4/2019 (peça 116) ;
oo) no que concerne à quantificação do dano, promoveu-se ajuste no demonstrativo de débito (Relatório de TCE 270/2018, à peça 106) , de forma a contemplar o recolhimento de R$ 4.361,62, em 24/8/2009, promovido pela entidade convenente (peça 125) :
	DATA DA OCORRÊNCIA 
	VALOR ORIGINAL (R$) 

	3/3/2009
	300.000,00

	24/8/2009
	4.361,62 (crédito) 

pp) nesse cenário, segue excerto da conclusão da Secex/TCE:
"89. Conforme evidenciado nos itens 16 a 88 desta instrução, as alegações de defesa apresentadas pela Sra. Nilde Clara de Souza Benites Brun não devem ser acolhidas, cabendo, nesse caso, a formulação de proposta de julgamento pela irregularidade das contas, condenando-a, ao pagamento do débito, por conta das irregularidades apontadas pelo órgão concedente no âmbito da Nota Técnica de Reanálise 511/2014 (peça 70) . Não será formulada proposta de aplicação de multa, em razão da verificação de ocorrência da prescrição da pretensão punitiva.
90. Por seu turno, promoveu-se ajuste no demonstrativo de débito elaborado pelo órgão instaurador (peça 112) , de forma a contemplar o recolhimento, de R$ 4.361,62, em 24/8/2009, promovido pela entidade convenente, consoante documentação juntada com a defesa (peça 125) .
91. Nesse sentido, depreende-se dos autos que o objeto do convênio fora executado por uma terceira pessoa jurídica, estranha ao ajuste, restando evidenciado que a Fundação operou como mera intermediária, contrariando o § 2º do art. 1º da Portaria Interministerial 127/2008, que estabelece que a descentralização da execução por meio de convênio somente poderá ser efetivada para entidades públicas ou privadas para execução de objetos relacionados com suas atividades e que disponham de condições técnicas para executá-lo.
92. Verificou-se, ainda, que a ex-gestora contratou, sem instauração de procedimento licitatório, a empresa Soma Comunicação Integrada Ltda. (peça 28) , a partir de adesão a um contrato anterior já celebrado com o Governo do Mato Grosso do Sul (peça 27) , contrariando a Cláusula 3ª, III, parágrafo único do instrumento do Convênio que estabelecia a obrigatoriedade de observância das disposições contidas na Lei 8.666/1993, além de ter que adotar, preferencialmente, a modalidade Pregão (peça 4, p. 6) . Por seu turno, a empresa Soma, que recebeu o valor total dos recursos federais repassados e mais a contrapartida (peças 31-32) , subcontratou, também sem licitar, outras empresas para realização do objeto do convênio em epígrafe (peças 35-52) .
93. Registre-se (...) declarações de recebimento de material publicitário e de atesto da execução dos itens do Plano de Trabalho emitidas pela Associação de Criadores de Mato Grosso do Sul - Acrissul (peças 34, 56) . Além disso, diversas notas fiscais foram emitidas sem o devido atesto de recebimento (peças 38, 39, 41, 43-45, 47, 49-50 e 52) .
94. Nesse contexto, entende-se que a prestação de contas de convênio cujo objeto contempla realização de evento que contou com patrocinadores públicos e privados, além da cobrança de ingressos, deveria demonstrar a efetiva participação dessas parcerias financeiras na consecução do objeto, com vistas à possível reversão desses valores para sua consecução ou para recolhimento à conta do Tesouro Nacional. Aliás, o próprio instrumento do ajuste fixava essa obrigação, consoante alínea 'cc', inciso 'II', da Cláusula Terceira do Termo de Convênio (peça 4, p. 6) .
95. Desse modo, restou evidenciado que as falhas apontadas caracterizam a não comprovação da boa e regular gestão dos recursos federais repassados no âmbito do ajuste sob exame, subsistindo os questionamentos nesta TCE a respeito do nexo de causalidade entre as despesas realizadas e a execução física do plano de trabalho ajustado, ou seja, a execução das despesas não foi regularmente comprovada." 	
II
Com as vênias de estilo, o Ministério Público de Contas dissente do encaminhamento proposto pela SecexTCE, por entender que, ante as particularidades do caso concreto, não restou provada a existência de dano ao erário. 
Em que pese alguma falta de clareza ao longo da instrução processual acerca dos exatos contornos da "71ª Expogrande" 2009 [Exposição Agropecuária e Industrial de Campo Grande], os limites da atuação da Fundação de Turismo de Mato Grosso do Sul - Fundtur no âmbito desse evento foram definidos no objeto do Convênio 1.578/2008, que era "incentivar o turismo por meio do projeto intitulado '71ª Expogrande"' (peça 4, grifou-se) . Isso se daria, nos termos do plano de trabalho aprovado, por meio das seguintes etapas (peça 2) : sonorização, iluminação, estrutura para camarins, estrutura para bilheteria, estrutura para centro de coordenação, estrutura para bares, estrutura para stands, estrutura para praça de alimentação, estrutura para Polícia Militar e Conselho Tutelar, além da confecção de convites, sinalização de palco, painéis, livreto, agenda, filipeta, faixas, adesivos, banners, bobinas, placas em metalon e placas indicativas e produção de VTs.
Essa gama de aquisições e de serviços deixa entrever que a Fundação de Turismo de Mato Grosso do Sul não era a promotora da exposição agropecuária e industrial, mas partícipe da organização do evento, via patrocínio. A realização esteve a cargo da Acrissul, consoante fazem prova os cartazes promocionais da exposição (v.g., peça 127, pp. 2, 23 e 50) .
O MP de Contas entende, portanto, que merece acolhida a defesa da sra. Nilde, que assim argumenta (peça 79, p. 1) :
"A entidade promotora das Expograndes - como é de conhecimento nacional - é a ACRISSUL - Associação dos Criadores de Mato Grosso do Sul, criada em 15 de janeiro de 1931, conforme pode ser visto no seu sítio: http://www.acrissul.com.br/ institucional. 
Os recursos do convênio foram utilizados para incentivar o turismo por meio da realização da 71ª EXPOGRANDE e não para promovê-la, pois não seriam suficientes para tanto."
A exposição agropecuária e industrial é um evento de grande porte. Neste sentido, veja-se a concorrência de muitos patrocinadores e apoiadores para a concretização da exposição (peça 127, pp. 2, 23 e 50) .
Parte-se, pois, no presente parecer, dessa premissa: da Fundtur não como realizadora do evento, mas como colaboradora.
Rememorando, a comprovação da boa aplicação dos recursos públicos federais transferidos voluntariamente no âmbito de convênios deve contemplar o aspecto técnico (execução física e atingimento dos objetivos) e o aspecto financeiro (correta e regular aplicação dos recursos) .
No que se refere ao aspecto técnico, restou comprovada a regularidade da execução física. Nessa linha, merecem destaque alguns achados do Relatório de Supervisão in loco 6/2009, a saber (peça 14) :
a) além do Ministério do Turismo, o evento contou com outros parceiros públicos e privados, a exemplo do Governo do Estado de Mato Grosso do Sul e da Prefeitura Municipal de Campo Grande;
b) houve venda de ingressos;
c) os bens e os serviços contratados foram apresentados ao fiscal responsável, conforme previsto no plano de trabalho;
d) não houve contratação de bandas;
e) não houve, aparentemente, falhas nas especificações técnicas;
f) foi realizada, no local, uma conferência dos bens e dos serviços indicados no plano de trabalho, consoante fotografias desses itens (peça 15) e exemplares dos respectivos itens, anexos ao relatório de supervisão. Aparentemente, as quantidades estavam conforme o planejado para os dias em que foi efetuada a fiscalização;
g) não foi observada qualquer alteração de meta ou ação quanto ao previsto no plano de trabalho;
h) houve modificação do período de execução do evento, de 26 a 30/3/2009 para o período de 26/3 a 5/4/2009, conforme informações retiradas do Siconv;
i) foi observado que havia outdoors com divulgação do evento em diferentes pontos da cidade. Houve também a veiculação de propaganda de televisão e "chamada" na emissora de rádio. Foi entregue cópia dos spots de rádio e TV. Além disso, foi desenvolvido banner animado em flash para ser divulgado em sites na Internet, conforme lista dos sites em anexo, e havia livretos, agenda e adesivos, além de outros materiais de divulgação.
A conclusão do Relatório de Supervisão in loco 6/2009 foi de que (peça 14, p. 7) :
"11. (...) houve a efetiva execução do Convênio nº 702343/2008, de acordo com o plano de trabalho apresentado."
A Acrissul, vale salientar, declarou em 7/4/2009 que a 71ª Expogrande fora realizada no período de 26/3 a 5/4/2009 e que "foram executados todos os serviços contratados para montagem de estrutura, sinalização, iluminação, sonorização no local e divulgação do evento nos principais veículos de comunicação" (peça 34 e peça 56, pp. 3/4) .
Por guardar coerência com os demais elementos do presente processo, ao Ministério Público de Contas parece razoável a linha de defesa da sra. Nilde no sentido de que, no âmbito da 71ª Expogrande (peça 69, p. 9) :
"Com objetivo de intensificar e melhor atender aos turistas/visitantes, a requerente instalou um stand de Mato Grosso do Sul, para a divulgação e promoção do turismo sul-mato-grossense, prestando informações ao público em geral e também para profissionais da área turística."  
 
Também deve ser ressaltada a ponderação da SecexTCE de que " (...)  não coadunamos da opinião do órgão instaurador no sentido de que a Acrissul teria executado o convênio sob exame, consoante consignado na Nota Técnica de Reanálise 511/2014 [peça 70]" (peça 131, p. 10, item 40) . 
Com efeito, por si só, o fato de a Acrissul ter atestado o recebimento de materiais de divulgação (peças 56, pp. 2/3, e 69, pp. 2/3) não ampara a opinião do Ministério do Turismo, órgão instaurador da TCE, mesmo porque a leitura do referido expediente permite verificar que a Acrissul apenas atestou estar recebendo, presume-se da Fundtur, materiais que integravam o plano de trabalho do convênio ora em análise e que iriam compor a realização do evento 71ª Expogrande como um todo, a saber (peça 69, pp. 2/3) :
a) item 1: filipeta formato 32,5x14cm, 4x0 cor, couche liso 115g - 50.000 unidades; 
b) item 2: painéis em metalon  6x1,50 para área de show - 06 unidades; 
c) item 3: adesivos 2,97x1,93m instalados na área de julgamento - 04 unidades; 
d) item 6: confecção de adesivos serigráficos de 20x29cm, cromia para carro - 15.000 unidades;
e) item 7: livreto agenda 15x21cm, 4x4 cor, couche brilho 115g, 16 pág. + capa - 10.000 unidades;
f) item 8: convite 31 x5x15cm fechado, couche fosco 170g, 4x4 cor, 1 dobra, verniz - 10.000 unidades;
g) item 9: confecção de cartazes de outdoor 480x160min - 60 unidades;
h) item 10: confecção de adesivos de busdoor 200x100mm - 50 unidades; 
i) item 13: faixas para área de estacionamento em lona 4xlm - 04 unidades; 
j) item 16: placas de metalon 4x0,70m com aplique de 1 diâmetro - 24 unidades; 
k) item 23: veiculação de outdoor nos principais municípios do estado.   
Veja-se que, ao solicitar a alteração no período de execução do convênio, a Fundtur, por intermédio da sra. Nilde, então diretora-presidente da entidade, informou que o pleito se justificava "devido à mudança da data de realização do evento por parte da entidade promotora" (peças 8, p. 1, item II; 12, p. 3, itens 11/2; 13 e 79, p. 1) .
Em consulta à Internet, o Ministério Público de Contas identificou notícia de 26/3/2009 que também sinaliza o protagonismo da Acrissul na realização da 71ª Expogrande 2009, consoante segue[footnoteRef:2]:  [2:  https://www.campograndenews.com.br/economia/abertura-da-expogrande-muda-de-local-por-causa-da-chuva-03-26-2009. Acesso em: 13 dez. 2019.] 
"26/03/2009 17:50
Abertura da Expogrande muda de local por causa da chuva
Redação
A chuva que cai neste momento em algumas regiões de Campo Grande provocou a transferência da cerimônia de abertura da 71ª Expogrande 2009.
A Acrissul (Associação dos Criadores de Mato Grosso do Sul) resolveu realizar a abertura no Tatersal de Elite 1 do Parque de Exposições Laucídio Coelho, que é coberto.
Apesar de dois shows e entrada gratuita hoje ao público, até às 19h, pouca gente apareceu por enquanto. A Polícia reforça a segurança com 80 homens da PM."
O fato de a Acrissul ter capitaneado a realização da 71ª Expogrande e, por conseguinte, ser a entidade habilitada para a cobrança de ingressos (peça 60, p. 8, item 14) torna ilegítima, na visão do MP de Contas, a exigência de que a sra. Nilde apresente prestação de contas acerca dos valores obtidos com a venda de ingressos e com os patrocínios de entidades parceiras.
A responsável afirma que "no âmbito do convênio não foi promovido qualquer show ou venda de bens e serviços pela convenente"  (peça 123, p. 15, item 49, grifou-se) , afirmação que se mostra coerente com o inteiro teor dos achados deste processo.
Nesse cenário, o Ministério Público de Contas acolhe, no geral, as ponderações da sra. Nilde acerca do assunto, quais sejam (peça 123, grifos no original) :
"35.  É de conhecimento público e notório que o evento EXPOGRANDE realizado há 81 (oitenta e um) anos na cidade de Campo Grande/MS é promovido pela Associação dos Criadores de Mato Grosso do Sul - ACRISSUL e não por qualquer órgão ou entidade da Administração Pública.
 (...) 
41. (...) não sendo [a] Fundação de Turismo de Mato Grosso do Sul responsável pela realização do evento torna-se impossível demonstrar a prestação de contas dos valores obtidos com a venda de ingressos e os patrocínios de entidades parceiras obtidos para realização da '71ª Expogrande'. 
42. Até porque, a FUNDTUR não recebeu qualquer patrocínio para promoção do turismo durante a '71ª Expogrande', pois todos os valores utilizados para tanto são oriundos do aporte financeiro cedido pelo MTur no âmbito do Convênio, cujas contas foram devidamente prestadas (peças 31 a 33) , bem como o valor remanescente foi devidamente restituído ao órgão (em anexo) .
43. A FUNDTUR não vendeu qualquer ingresso tampouco recebeu ou aplicou valores oriundos da venda destes ou ainda de entidades patrocinadoras, de modo que se demonstra impossível prestar contas a esse respeito.
44. No que diz respeito à suposta obrigação imposta pela Cláusula Terceira, inciso II, alínea 'cc' do Convênio [peça 4, p. 6] é importante esclarecer que em momento algum a Convenente se obrigou a arrecadar e tampouco prestar contas acerca dos ingressos de shows realizados na '71ª Expogrande'.
45. A Cláusula supramencionada determina ser obrigação da convenente: 'cc) assegurar que os valores arrecadados com a cobrança de ingressos em shows e eventos ou venda de bens e serviços produzidos ou fornecidos no âmbito deste Convênio sejam revertidos para a consecução do objeto ou recolhidos à conta do Tesouro Nacional; quando for o caso;'. (grifamos) 
46. Considerando que, conforme explicado anteriormente, o objeto do Convênio era limitado ao incentivo e promoção do turismo durante a '71ª Expogrande' - já que a realização e organização do evento era incumbência da ACRISSUL - a Cláusula Terceira, inciso II, alínea 'cc', obrigava a Convenente quanto aos shows que por ela fossem realizados. 
47. A título de exemplo, fosse realizado algum show no stand do Governo do Estado, montado pela FUNDTUR na '71ª Expogrande' para promoção do turismo e havendo venda de ingressos para este show, seria necessário observar a Cláusula Terceira, inciso II, alínea 'cc'. 
48. Por esta razão ao final da referida cláusula consta 'quando for o caso', ou seja, somente quando a Convenente, no uso das atribuições que lhe eram atribuídas pelo objeto do Convênio, limitado ao incentivo e promoção do turismo durante a '71ª Expogrande', viesse a realizar shows para os quais fossem auferidos valores com a venda de ingressos, os valores obtidos seriam revertidos para a consecução do objeto ou recolhidos à conta do Tesouro Nacional. 
49. Ocorre que, no âmbito do Convênio, não foi promovido qualquer show ou venda de bens e serviços pela Convenente.
50. Por corolário lógico não pode a Convenente ser obrigada pela arrecadação e prestação de contas de ingressos que não foram por ela comercializados para shows que também não foram contratados pela Convenente.
51. Desta forma, resta comprovada a impossibilidade, bem como a desnecessidade da prestação de contas acerca da venda de ingressos e patrocínios de entidades parceiras."
Esses esclarecimentos são compatíveis com a declaração de gratuidade apresentada pela Fundtur em 10/4/2009, logo após o término do evento (peça 59) . E o próprio ministério afirma que a Acrissul "arrecadou dinheiro com a venda de ingressos para participação no evento objeto do convênio" (peça 80, p. 2) .
 Sobre os demais aspectos da execução financeira, deve-se ressaltar que a relação de pagamentos (peça 31) evidencia um único dispêndio, em favor da Soma Comunicação Integrada Ltda., no valor de R$ 382.013,00, montante este idêntico ao somatório das notas fiscais emitidas pela referida empresa no dia 30/04/2009 (NFs 1364 a 1381, peças 32 e 64) e que guarda total identidade de valor com o débito de R$ 382.013,00 efetuado em 5/5/2009 na conta bancária específica (peça 25, p. 17) . O nexo causal, portanto, está comprovado. 
Ainda a esse respeito, veja-se que foram trazidos aos autos diversos contratos firmados pela Soma com empresas privadas, bem como notas ficais emitidas no bojo das referidas contratações, todas envolvendo itens previstos no plano de trabalho do convênio em tela. Segue ilustração:
	Peças
	Empresa/data do contrato
	Objeto
	Contrato 
 (R$) 
	Nota fiscal
	Data NF
	Valor 
 (R$) 

	35 e 36
	Júlio César Pereira Morais, 23/3/2009
	sonorização e iluminação
	38.545,00
	002
	13/4/2009
	38.545,00

	37 a 39
	Mega Stands, Ltda., 23/3/2009
	camarins, bilheteria, bares, stands, praça de alimentação, centro de coordenação, espaço Polícia Militar e Conselho Tutelar
	161.455,00
	1081 a 1098
	15/4/2009
	161.455,00

	40 e 41
	Central Impressão Digital, 19/3/2019
	bobinas, placas em metalon, placas indicativas, conjunto de sinalização do palco, painéis de lona e em metalon, faixas
	60.000,00
	2568
	14/3/2019
	60.000,00

	42 a 44
	Art Print Comunicação Visual Ltda., 2/3/2009
	adesivos serigráficos e adesivos de busdoor
	20.600,00
	8104
8106
	2/4/2019
2/4/2019
	16.350,00
  4.250,00
20.600,00

	45 e 46, p. 3
	RPR Criações Gráficas, 3/3/2009
	convite, filipeta e agenda
	33.500,00
	345
346
347
	2/4/2019
2/4/2019
2/4/2019
	12.200,00
  6.000,00
15.300,00
33.500,00

	46, pp. 1/2, e 47
	Zoom Comunicações,  3/2/2009 e 11/2/2009
	impressão de cartazes de placas de outdoor e veiculação de placas de outdoor
	  4.590,00
26.400,00
	2865
2864
	23/4/2009
23/4/2009
	  4.590,00
26.400,00

	48 e 49
	Gestão Ativa Consultoria, 10/3/2009
	banner
	3.300,00
	27
	8/4/2009
	3.300,00

	50
	M2 Comunicações
	produção de VTs
	-
	151
152
	13/4/2009
13/4/2009
	6.584,90
  17.035,10

	51 e 52
	Home Mix, 10/3/2009
	produção de material de divulgação (jingle e spots) 
	10.003,00
	2829
2830
2831
	7/4/2009
7/4/2009
7/4/2009
	1.000,00
4.998,00
4.005,00
10.003,00

	Total (R$) 
	382.013,00

Assim, entende-se que o conjunto probatório apresentado ao TCU é bastante para amparar o julgamento destas contas pela regularidade com ressalva.
No que se refere à subcontratação integral da execução do objeto do Convênio 1.578/2008, falha que, em regra, realmente ostenta gravidade, é de se ressaltar como circunstância atenuante, no caso concreto, a natureza acessória/instrumental/auxiliar dos bens e dos serviços albergados pelo ajuste, o que, na prática, levou à terceirização por parte da Fundtur. Veja-se que a fundação sul-mato-grossense não terceirizou sua atividade-fim, a qual materializa seu interesse recíproco e a razão de ser da celebração do convênio em foco, mas atividades-meio que deram lastro ao alcance do objetivo pactuado, qual seja, o incentivo ao turismo.
Sobre a conduta de "contratar, sem instauração do devido processo licitatório, empresa para consecução do objeto do Convênio 1578/2008, permitindo que essa empresa também subcontratasse, sem licitação, os serviços objeto do ajuste", impende destacar, também como circunstância atenuante, que a Fundtur não efetuou contratação direta. 
A esse respeito, o ajuste previa a adoção preferencial da modalidade pregão (Cláusula 3ª, III, parágrafo único, peça 4, p. 6) , mas a entidade convenente se utilizou de contrato de adesão decorrente de concorrência anteriormente promovida pelo Governo do Estado de Mato Grosso do Sul, conforme Decreto Estadual 8.912/1997. Nessa linha, firmou-se contrato com a empresa Soma Comunicação Integrada Ltda., nos termos do "Contrato de Adesão ao Contrato 13/2008 de contratação de agências de publicidade, celebrado entre o Estado de Mato Grosso do Sul, por meio da Secretaria de Estado de Governo (SEGOV) , como Contratante-Aderente e a Fundação de Turismo de Mato Grosso do Sul - Fundtur e, de outro lado, a empresa Soma Comunicação Integrada Ltda." (peça 28) .
Como bem pontuou a unidade técnica, a legislação estadual deve ser utilizada exclusivamente nos casos de aplicação de recursos estaduais; no caso de repasse de recursos federais, cabe ao ente federado a observância obrigatória da legislação federal. No caso em exame, contudo, a falha identificada não tem o condão de macular o mérito das contas pela irregularidade. 
III
Em face do exposto, o Ministério Público de Contas opina no sentido de o Tribunal julgar regulares com ressalva as contas da sra. Nilde Clara de Souza Benites Brun, ex-diretora-presidente da Fundação de Turismo de Mato Grosso do Sul, CPF XXX.362.551-XX, dando-lhe quitação, nos termos dos artigos 1º, inciso I, 16, inciso II, 18 e 23, inciso II, da Lei 8.443/1992, e alerta para o pedido de sustentação oral formulado pela responsável (peças 123, p. 24, e 128, p. 24) , o qual pode ser deferido com base no art. 168 do Regimento Interno/TCU.

Tiago Bunning Mendes (OAB/MS 18.802)

Procurador Júlio Marcelo de Oliveira, e Subprocurador-Geral Paulo Soares Bugarin (manifestação oral).

TOMADA DE CONTAS ESPECIAL. MINISTÉRIO DO TURISMO. CONVÊNIO PARA INCENTIVO À PROMOÇÃO DO TURISMO. CONVENENTE NÃO PROMOTORA DO EVENTO QUE ARRECADOU INGRESSOS. INEXISTÊNCIA DE PREJUÍZO AO ERÁRIO. CONTAS REGULARES COM RESSALVA.

TOMADA DE CONTAS ESPECIAL (TCE)

Secretaria de Controle Externo de Tomada de Contas Especial (SecexTCE).

Trata-se de tomada de contas especial instaurada pelo Ministério do Turismo, contra Nilde Clara de Souza Benites Brun, ex-presidente da Fundação de Turismo de Mato Grosso do Sul (Fundtur) , em razão da impugnação total das despesas realizadas no âmbito do Convênio 1578/2008, que tinha por objeto incentivar o turismo mediante participação na "71ª Expogrande".
	O ajuste esteve vigente de 31/12/2008 a 1º/8/2009. O convenente repassou R$ 300.000,00 à Fundação, em 3/3/2009.
	O tomador de contas concluiu pela subcontratação integral do objeto e ausência de prestação de contas dos valores arrecadados com cobrança de ingressos e patrocínios. Imputou débito à Nilde Clara de Souza Benites Brun, em solidariedade com a Fundação de Turismo de Mato Grosso do Sul, correspondente à totalidade dos recursos transferidos.
	No Tribunal, foi realizada citação da responsável em 31/05/2019, em razão da não comprovação da boa e regular aplicação dos recursos repassados. Nas condutas irregulares, além das apontadas pelo controle interno, figurou a contratação de empresa sem instauração do devido processo licitatório. 
	Nas alegações de defesa, Nilde Clara argumentou ausência de subcontratação do objeto do convênio, tendo em vista atuações distintas da Fundtur, como apoiadora, e da Associação dos Criadores do Mato Grosso do Sul (Acrissul) , como promotora do evento. Explicou que o objetivo do ajuste era incentivar o turismo por meio da 71ª Expogrande e não realizar, promover e organizar a festividade. Por isso, impossível à convenente demonstrar a receita obtida com ingressos e patrocínio. 
	Quanto à contratação sem licitação, informou utilização de contrato de adesão de concorrência anterior realizada pelo Governo do Mato Grosso do Sul, com amparo em decreto estadual.
	A unidade técnica propôs rejeitar as alegações de defesa, julgar as contas irregulares e imputar débito correspondente à totalidade dos recursos repassados. Apontou a prescrição da pretensão punitiva.
	O Ministério Público de Contas, representado pelo Procurador Júlio Marcelo de Oliveira, concluiu pela ausência de débito, tendo em vista, em síntese, o papel de apoiadora desempenhado pela Fundtur na 71ª Expogrande. Propugnou pela regularidade com ressalvas das contas da responsável.
	Feito esse breve resumo, passo a decidir.
	Mediante pesquisas realizadas na rede mundial de computadores verifiquei que procedem os argumentos da responsável e as conclusões do Parquet sobre a Expogrande ser historicamente organizada e promovida pela Acrissul e consistir em grande evento, mais amplo e de valor mais elevado do que o previsto no convênio firmado com a Fundtur. 
	Em todo o material publicitário e notícias da imprensa, a Acrissul consta como promotora do evento, no qual foi lançado o livro "Acrissul 70 Anos de Exposições - um resgate histórico da memória da maior feira agropecuária do Centro-Oeste".
	A 71ª Expogrande contou com participação de 2 mil expositores e foram comercializados 15 mil animais. Ainda ocorreram shows de diversos artistas renomados.
	Além de o objeto descrito no ajuste celebrado com a Fundtur ser o incentivo ao turismo mediante apoio às festividades, o plano de trabalho previa apenas a contratação de infraestrutura e publicidade do evento, como sonorização, bilheterias, stands e panfletos. 
	Dessa forma, pela magnitude e histórico do evento, restou claro que não foi atribuído à convenente o papel de organizadora e promotora da Expogrande. 
	Corrobora esse entendimento o parecer do Ministério do Turismo sobre a execução física do ajuste:
O evento intitulado "Expogrande" é realizado tradicionalmente pela ACRISSUL, fazendo parte da história da Associação, conforme pode-se observar no sitio www.acrissul.com.M. Enfatizamos que em todo material publicitário apresentado na prestação de contas a Associação figura como realizadora do evento, aparecendo. entre outros, o Governo do Estado do Mato Grosso e a Prefeitura Municipal de Campo Grande corno patrocinadoras.
	Embora seja reprovável a participação de recursos federais em eventos claramente lucrativos, avalio que, carece de razoabilidade cobrar da Fundtur que demonstre a arrecadação de ingressos e de outros patrocínios na prestação de contas, uma vez que à Acrissul cabia essa arrecadação e que a convenente atuou como apoiadora das festividades.
	No que se refere à execução física e financeira do convênio, importante destacar que não foram apontadas lacunas ou falhas. A documentação apresentada demonstra o devido nexo de causalidade entre as ações executadas e os recursos repassados.
	Quanto à subcontratação integral da execução do objeto à empresa Soma Comunicação, alinho-me ao posicionamento do Parquet, pois a Fundação desempenhou sua atividade finalística (incentivo ao turismo) , adquirindo a instalação de infraestrutura e material de publicidade (atividade meio) junto à empresa já contratada pelo Estado.
	Nesse cenário, entendo que a aquisição dos serviços mediante contrato de adesão celebrado pelo Estado do Mato Grosso do Sul e não por meio de pregão, com amparo em Decreto Estadual não é suficiente para motivar a irregularidade das contas.
	Por todo o exposto, julgo regulares com ressalvas as contas de Nilde Clara de Souza Benites Brun e voto para que o Tribunal acolha o acórdão que submeto à apreciação do Colegiado.
TCU, Sala das Sessões Ministro Luciano Brandão Alves de Souza, em 23 de março de 2021.
WALTON ALENCAR RODRIGUES 
Relator